
### Modelo de Random Forest de Clasificación Balanceado...

```{r}
# 📥 Cargar y preparar
load("Nacimientos_Data_Final.RData")
dataset_final <- subset(dataset_final, select = -c(Libras, Onzas, Peso_Onzas, Peso_total_lb))

# 🎯 Nueva variable binaria
dataset_final$bajo_peso <- ifelse(dataset_final$peso_total_g < 2500, "Sí", "No")
dataset_final$bajo_peso <- as.factor(dataset_final$bajo_peso)

# 📊 División
library(caTools)
set.seed(123)
split <- sample.split(dataset_final$bajo_peso, SplitRatio = 0.8)
train_set <- subset(dataset_final, split == TRUE)
test_set  <- subset(dataset_final, split == FALSE)

# 🌳 Árbol de Clasificación
library(rpart)
modelo_binario <- rpart(bajo_peso ~ Edadm + Sexo + Tipar + Asisrec + Tohite, 
                        data = train_set, method = "class", control = rpart.control(cp = 0.01))

# 🔮 Predicción
pred_bin <- predict(modelo_binario, newdata = test_set, type = "class")

# 📏 Métricas
library(caret)
conf_bin <- confusionMatrix(pred_bin, test_set$bajo_peso, positive = "Sí")
print(conf_bin)
`
```{r}
# 📥 Cargar y preparar
load("Nacimientos_Data_Final.RData")
dataset_final <- subset(dataset_final, select = -c(Libras, Onzas, Peso_Onzas))

# 🎯 Variable binaria de bajo peso
dataset_final$peso_binario <- ifelse(dataset_final$peso_total_g < 2500, "Bajo", "NoBajo")
dataset_final$peso_binario <- as.factor(dataset_final$peso_binario)

# 📊 División de datos (80/20)
library(caTools)
set.seed(123)
split <- sample.split(dataset_final$peso_binario, SplitRatio = 0.8)
train_set <- subset(dataset_final, split == TRUE)
test_set  <- subset(dataset_final, split == FALSE)

# 🔢 Contar casos de clase minoritaria
table(train_set$peso_binario)

# 🌲 Modelo Random Forest balanceado
library(randomForest)
set.seed(123)
modelo_rf_balanceado <- randomForest(
  peso_binario ~ Edadm + Sexo + Tipar + Asisrec + Tohite,
  data = train_set,
  ntree = 100,
  mtry = 3,
  sampsize = c(Bajo = 10000, NoBajo = 10000),
  importance = TRUE
)

# 🔮 Predicciones
pred_rf_bin <- predict(modelo_rf_balanceado, newdata = test_set)

# 📏 Matriz de Confusión personalizada
conf_matrix <- table(Predicho = pred_rf_bin, Real = test_set$peso_binario)
print(conf_matrix)

# 📦 Métricas con caret
library(caret)
library(e1071)  # necesario para caret

eval_metrics <- confusionMatrix(pred_rf_bin, test_set$peso_binario, positive = "Bajo")
print(eval_metrics)

# 📊 (Opcional) Visualización de importancia de variables
# varImpPlot(modelo_rf_balanceado)
```


### Curva de aprendizaje del modelo...

```{r}
# 📥 Cargar y preparar
load("Nacimientos_Data_Final.RData")
dataset_final <- subset(dataset_final, select = -c(Libras, Onzas, Peso_Onzas))

# 🔁 Submuestreo para limitar uso de memoria
set.seed(123)
dataset_final <- dataset_final[sample(nrow(dataset_final), 5000), ]

# 🎯 Crear variable binaria de bajo peso
dataset_final$peso_binario <- ifelse(dataset_final$peso_total_g < 2500, "Bajo", "NoBajo")
dataset_final$peso_binario <- as.factor(dataset_final$peso_binario)

# 📊 División
library(caTools)
split <- sample.split(dataset_final$peso_binario, SplitRatio = 0.8)
train_set <- subset(dataset_final, split == TRUE)
test_set  <- subset(dataset_final, split == FALSE)

# 📦 Librerías
library(randomForest)
library(caret)
library(ggplot2)

# 🔁 Curva de aprendizaje
train_scores <- c()
test_scores  <- c()
sizes <- seq(0.1, 0.6, by = 0.1)  # Reducido hasta 60% por memoria

set.seed(123)
for (size in sizes) {
  idx <- sample(1:nrow(train_set), size = floor(size * nrow(train_set)))
  subset_train <- train_set[idx, ]
  
  # 🌲 Random Forest con menos árboles
  rf_model <- randomForest(peso_binario ~ Edadm + Sexo + Tipar + Asisrec + Tohite,
                           data = subset_train,
                           ntree = 30)
  
  # 🔮 Predicciones
  pred_train <- predict(rf_model, newdata = subset_train)
  pred_test  <- predict(rf_model, newdata = test_set)
  
  # 📊 Balanced Accuracy
  acc_train <- confusionMatrix(pred_train, subset_train$peso_binario)$byClass["Balanced Accuracy"]
  acc_test  <- confusionMatrix(pred_test, test_set$peso_binario)$byClass["Balanced Accuracy"]
  
  # 🔢 Guardar
  train_scores <- c(train_scores, acc_train)
  test_scores  <- c(test_scores, acc_test)
  
  # 🧹 Liberar memoria
  rm(rf_model, pred_train, pred_test)
  gc()
}

# 📈 Visualización
df_learning <- data.frame(
  Porcentaje_Entrenamiento = sizes * 100,
  Balanced_Accuracy_Train = train_scores,
  Balanced_Accuracy_Test  = test_scores
)

ggplot(df_learning, aes(x = Porcentaje_Entrenamiento)) +
  geom_line(aes(y = Balanced_Accuracy_Train, color = "Entrenamiento"), size = 1.2) +
  geom_line(aes(y = Balanced_Accuracy_Test, color = "Prueba"), size = 1.2) +
  labs(title = "Curva de Aprendizaje - Random Forest (Balanced Accuracy)",
       x = "Tamaño del Conjunto de Entrenamiento (%)",
       y = "Balanced Accuracy",
       color = "Conjunto") +
  theme_minimal()
```

### Aplicando PCA al modelo Random Forest de Clasificación Balanceado...

```{r}
# 📥 Cargar los datos
load("Nacimientos_Data_Final.RData")
dataset_final <- subset(dataset_final, select = -c(Libras, Onzas, Peso_Onzas))

# 🎯 Crear variable binaria del bajo peso
dataset_final$peso_binario <- ifelse(dataset_final$peso_total_g < 2500, "Bajo", "NoBajo")
dataset_final$peso_binario <- as.factor(dataset_final$peso_binario)

# 🧹 Seleccionar variables numéricas para PCA
pca_vars <- dataset_final[, c("Edadm", "Tohite")]

# 🧪 Escalar y aplicar PCA
pca_result <- prcomp(pca_vars, center = TRUE, scale. = TRUE)
summary(pca_result)  # Para ver cuánta varianza explica cada componente

# 📦 Agregar los primeros 2 componentes principales al dataset
dataset_final$PC1 <- pca_result$x[,1]
dataset_final$PC2 <- pca_result$x[,2]

# 📊 División
library(caTools)
set.seed(123)
split <- sample.split(dataset_final$peso_binario, SplitRatio = 0.8)
train_set <- subset(dataset_final, split == TRUE)
test_set  <- subset(dataset_final, split == FALSE)

# 🌲 Random Forest con PCA
library(randomForest)
set.seed(123)
modelo_rf_pca <- randomForest(
  peso_binario ~ PC1 + PC2 + Sexo + Tipar + Asisrec,
  data = train_set,
  ntree = 100,
  mtry = 3,
  sampsize = c(Bajo = 10000, NoBajo = 10000),
  importance = TRUE
)

# 🔮 Predicción
pred_rf_pca <- predict(modelo_rf_pca, newdata = test_set)

# 📏 Evaluación
library(caret)
library(e1071)
conf_matrix <- confusionMatrix(pred_rf_pca, test_set$peso_binario, positive = "Bajo")
print(conf_matrix)

# 🔍 Importancia
varImpPlot(modelo_rf_pca)

```

