
### Limpieza de datos

```{r}
library(haven)
library(dplyr)
library(ggplot2)

ruta <- "./datos_nacimientos_de_2009_a_2022.RData"

# Cargar el archivo RData
load(ruta)


datos_limpios <- datos_completos %>%
  mutate(
    Edadp  = as.numeric(Edadp),
    Edadm  = as.numeric(Edadm),
    Libras = as.numeric(Libras),
    Onzas  = as.numeric(Onzas),
    Tohite = as.numeric(Tohite),
    Tohinm = as.numeric(Tohinm),
    Tohivi = as.numeric(Tohivi),
    peso_total_lb = Libras + (Onzas / 16)
  ) %>%
  filter(
    Edadp >= 10 & Edadp <= 90,
    Edadm >= 10 & Edadm <= 100,
    Libras >= 1 & Libras <= 10,
    Onzas >= 0 & Onzas <= 15,
    Tohite >= 0 & Tohite <= 20,
    Tohinm >= 0 & Tohinm <= 20,
    Tohivi >= 0 & Tohivi <= 20
  )



dataset <- datos_limpios %>% 
  mutate(Peso_Onzas = (Libras * 16) + Onzas)
library(dplyr)

dataset <- datos_limpios %>% 
  mutate(Peso_Onzas = (Libras * 16) + Onzas)


dataset <- dataset %>% select(-c(Areag, archivo))


library(dplyr)

dataset <- dataset %>%
  mutate(Mupnam = ifelse(is.na(Mupnam), Munpnam, Mupnam)) %>%  # Reemplazar NA en Mupnam con Munpnam
  select(-Munpnam)  # Eliminar Munpnam del dataset

# Contar cuántos NA quedan en Mupnam
total_na_mupnam <- sum(is.na(dataset$Mupnam))
print(paste("Total de NA en Mupnam:", total_na_mupnam))

# Mostrar las primeras filas para verificar cambios
head(dataset)


library(dplyr)

dataset <- dataset %>%
  mutate(Gretnm = ifelse(is.na(Gretnm), grupetma, Gretnm)) %>%  # Reemplazar NA en Gretnm con los valores de grupetma
  select(-grupetma)  # Eliminar grupetma del dataset

# Contar cuántos NA quedan en Gretnm
total_na_gretnm <- sum(is.na(dataset$Gretnm))
print(paste("Total de NA en Gretnm:", total_na_gretnm))

# Mostrar las primeras filas para verificar cambios
head(dataset)


dataset <- dataset %>%
  mutate(Gretnm = ifelse(is.na(Gretnm), "No especificado", Gretnm))
 
dataset <- dataset %>% 
  mutate(Ciuopad = ifelse(is.na(Ciuopad), "No especificado", Ciuopad)) %>%
  mutate(Gretnp = ifelse(is.na(Gretnp), "No especificado", Gretnp))%>%
  mutate(mupnap = ifelse(is.na(mupnap), "No especificado", mupnap))%>%
  mutate(Ciuomad = ifelse(is.na(Ciuomad), "No especificado", Ciuomad))



library(dplyr)


most_common_naciop <- names(sort(table(dataset$Naciop), decreasing = TRUE))[1]
most_common_naciom <- names(sort(table(dataset$Naciom), decreasing = TRUE))[1]

dataset <- dataset %>%
  mutate(
    Mupnap = "No especificado",
    Naciop = ifelse(is.na(Naciop), most_common_naciop, Naciop),  # Reemplazar NA con el valor más común
    Ocupap = "No especificado",
    Naciom = ifelse(is.na(Naciom), most_common_naciom, Naciom),  # Reemplazar NA con el valor más común
    Ocupam = "No especificado",
    Munpnap = "No especificado",
    TipoIns = "No hubo",  # No hubo atención médica institucional
    ViaPar = "Otro",  # No se sabe
    Escolap = "No tiene",  # Sin escolaridad
    Escolam = "No tiene",  # Sin escolaridad
    Paisnacp = "No especificado",
    Paisrep = "No especificado",
    Paisnacm = "No especificado",
    Paisrem = "No especificado",
    PuebloPP = "No especificado"
  )


head(dataset)





library(dplyr)

# Realizar los reemplazos en un código aparte
dataset <- dataset %>%
  mutate(
    PuebloPP = ifelse(PuebloPP == "No especificado", Gretnp, PuebloPP),  # Reemplazar No especificado con Gretnp
    PuebloPM = ifelse(is.na(PuebloPM), Gretnm, PuebloPM),  # Reemplazar NA con Gretnm
    PuebloPM = ifelse(is.na(PuebloPM), "No especificado", PuebloPM)  # Reemplazar NA restantes con "No especificado"
  )

# Mostrar las primeras filas para verificar los cambios
head(dataset)



dataset <- dataset %>%
  mutate(
    Añoocu = ifelse(is.na(Añoocu), Añoreg, Añoocu)  # Reemplazar NA en Añoocu con el valor de Añoreg
  )


# Separar variables categóricas y numéricas
categorical_vars <- dataset[sapply(dataset, is.factor) | sapply(dataset, is.character)]
numeric_vars <- dataset[sapply(dataset, is.numeric)]

# Crear resumen para variables categóricas
summary_cat <- data.frame(
  Variable = names(categorical_vars),
  Tipo = "Categórica",
  Total_Valores = sapply(categorical_vars, length),
  Total_NA = sapply(categorical_vars, function(x) sum(is.na(x)))
)

# Crear resumen para variables numéricas
summary_num <- data.frame(
  Variable = names(numeric_vars),
  Tipo = "Numérica",
  Total_Valores = sapply(numeric_vars, length),
  Total_NA = sapply(numeric_vars, function(x) sum(is.na(x)))
)

# Unir ambos resúmenes
summary_df <- rbind(summary_cat, summary_num)

# Mostrar resultado
print(summary_df)
```


### La variable que vamos a usar

```{r}
dataset$peso_total_g <- dataset$peso_total_lb * 453.592

```

### Modelo de Random Forest de Clasificación Balanceado...

```{r}
# 📥 Cargar y preparar
load("Nacimientos_Data_Final.RData")
dataset_final <- subset(dataset_final, select = -c(Libras, Onzas, Peso_Onzas, Peso_total_lb))

# 🎯 Nueva variable binaria
dataset_final$bajo_peso <- ifelse(dataset_final$peso_total_g < 2500, "Sí", "No")
dataset_final$bajo_peso <- as.factor(dataset_final$bajo_peso)

# 📊 División
library(caTools)
set.seed(123)
split <- sample.split(dataset_final$bajo_peso, SplitRatio = 0.8)
train_set <- subset(dataset_final, split == TRUE)
test_set  <- subset(dataset_final, split == FALSE)

# 🌳 Árbol de Clasificación
library(rpart)
modelo_binario <- rpart(bajo_peso ~ Edadm + Sexo + Tipar + Asisrec + Tohite, 
                        data = train_set, method = "class", control = rpart.control(cp = 0.01))

# 🔮 Predicción
pred_bin <- predict(modelo_binario, newdata = test_set, type = "class")

# 📏 Métricas
library(caret)
conf_bin <- confusionMatrix(pred_bin, test_set$bajo_peso, positive = "Sí")
print(conf_bin)
`
```{r}
# 📥 Cargar y preparar
load("Nacimientos_Data_Final.RData")
dataset_final <- subset(dataset_final, select = -c(Libras, Onzas, Peso_Onzas))

# 🎯 Variable binaria de bajo peso
dataset_final$peso_binario <- ifelse(dataset_final$peso_total_g < 2500, "Bajo", "NoBajo")
dataset_final$peso_binario <- as.factor(dataset_final$peso_binario)

# 📊 División de datos (80/20)
library(caTools)
set.seed(123)
split <- sample.split(dataset_final$peso_binario, SplitRatio = 0.8)
train_set <- subset(dataset_final, split == TRUE)
test_set  <- subset(dataset_final, split == FALSE)

# 🔢 Contar casos de clase minoritaria
table(train_set$peso_binario)

# 🌲 Modelo Random Forest balanceado
library(randomForest)
set.seed(123)
modelo_rf_balanceado <- randomForest(
  peso_binario ~ Edadm + Sexo + Tipar + Asisrec + Tohite,
  data = train_set,
  ntree = 100,
  mtry = 3,
  sampsize = c(Bajo = 10000, NoBajo = 10000),
  importance = TRUE
)

# 🔮 Predicciones
pred_rf_bin <- predict(modelo_rf_balanceado, newdata = test_set)

# 📏 Matriz de Confusión personalizada
conf_matrix <- table(Predicho = pred_rf_bin, Real = test_set$peso_binario)
print(conf_matrix)

# 📦 Métricas con caret
library(caret)
library(e1071)  # necesario para caret

eval_metrics <- confusionMatrix(pred_rf_bin, test_set$peso_binario, positive = "Bajo")
print(eval_metrics)

# 📊 (Opcional) Visualización de importancia de variables
# varImpPlot(modelo_rf_balanceado)
```


### Curva de aprendizaje del modelo...

```{r}
# 📥 Cargar y preparar
load("Nacimientos_Data_Final.RData")
dataset_final <- subset(dataset_final, select = -c(Libras, Onzas, Peso_Onzas))

# 🔁 Submuestreo para limitar uso de memoria
set.seed(123)
dataset_final <- dataset_final[sample(nrow(dataset_final), 5000), ]

# 🎯 Crear variable binaria de bajo peso
dataset_final$peso_binario <- ifelse(dataset_final$peso_total_g < 2500, "Bajo", "NoBajo")
dataset_final$peso_binario <- as.factor(dataset_final$peso_binario)

# 📊 División
library(caTools)
split <- sample.split(dataset_final$peso_binario, SplitRatio = 0.8)
train_set <- subset(dataset_final, split == TRUE)
test_set  <- subset(dataset_final, split == FALSE)

# 📦 Librerías
library(randomForest)
library(caret)
library(ggplot2)

# 🔁 Curva de aprendizaje
train_scores <- c()
test_scores  <- c()
sizes <- seq(0.1, 0.6, by = 0.1)  # Reducido hasta 60% por memoria

set.seed(123)
for (size in sizes) {
  idx <- sample(1:nrow(train_set), size = floor(size * nrow(train_set)))
  subset_train <- train_set[idx, ]
  
  # 🌲 Random Forest con menos árboles
  rf_model <- randomForest(peso_binario ~ Edadm + Sexo + Tipar + Asisrec + Tohite,
                           data = subset_train,
                           ntree = 30)
  
  # 🔮 Predicciones
  pred_train <- predict(rf_model, newdata = subset_train)
  pred_test  <- predict(rf_model, newdata = test_set)
  
  # 📊 Balanced Accuracy
  acc_train <- confusionMatrix(pred_train, subset_train$peso_binario)$byClass["Balanced Accuracy"]
  acc_test  <- confusionMatrix(pred_test, test_set$peso_binario)$byClass["Balanced Accuracy"]
  
  # 🔢 Guardar
  train_scores <- c(train_scores, acc_train)
  test_scores  <- c(test_scores, acc_test)
  
  # 🧹 Liberar memoria
  rm(rf_model, pred_train, pred_test)
  gc()
}

# 📈 Visualización
df_learning <- data.frame(
  Porcentaje_Entrenamiento = sizes * 100,
  Balanced_Accuracy_Train = train_scores,
  Balanced_Accuracy_Test  = test_scores
)

ggplot(df_learning, aes(x = Porcentaje_Entrenamiento)) +
  geom_line(aes(y = Balanced_Accuracy_Train, color = "Entrenamiento"), size = 1.2) +
  geom_line(aes(y = Balanced_Accuracy_Test, color = "Prueba"), size = 1.2) +
  labs(title = "Curva de Aprendizaje - Random Forest (Balanced Accuracy)",
       x = "Tamaño del Conjunto de Entrenamiento (%)",
       y = "Balanced Accuracy",
       color = "Conjunto") +
  theme_minimal()
```

### Aplicando PCA al modelo Random Forest de Clasificación Balanceado...

```{r}
# 📥 Cargar los datos
load("Nacimientos_Data_Final.RData")
dataset_final <- subset(dataset_final, select = -c(Libras, Onzas, Peso_Onzas))

# 🎯 Crear variable binaria del bajo peso
dataset_final$peso_binario <- ifelse(dataset_final$peso_total_g < 2500, "Bajo", "NoBajo")
dataset_final$peso_binario <- as.factor(dataset_final$peso_binario)

# 🧹 Seleccionar variables numéricas para PCA
pca_vars <- dataset_final[, c("Edadm", "Tohite")]

# 🧪 Escalar y aplicar PCA
pca_result <- prcomp(pca_vars, center = TRUE, scale. = TRUE)
summary(pca_result)  # Para ver cuánta varianza explica cada componente

# 📦 Agregar los primeros 2 componentes principales al dataset
dataset_final$PC1 <- pca_result$x[,1]
dataset_final$PC2 <- pca_result$x[,2]

# 📊 División
library(caTools)
set.seed(123)
split <- sample.split(dataset_final$peso_binario, SplitRatio = 0.8)
train_set <- subset(dataset_final, split == TRUE)
test_set  <- subset(dataset_final, split == FALSE)

# 🌲 Random Forest con PCA
library(randomForest)
set.seed(123)
modelo_rf_pca <- randomForest(
  peso_binario ~ PC1 + PC2 + Sexo + Tipar + Asisrec,
  data = train_set,
  ntree = 100,
  mtry = 3,
  sampsize = c(Bajo = 10000, NoBajo = 10000),
  importance = TRUE
)

# 🔮 Predicción
pred_rf_pca <- predict(modelo_rf_pca, newdata = test_set)

# 📏 Evaluación
library(caret)
library(e1071)
conf_matrix <- confusionMatrix(pred_rf_pca, test_set$peso_binario, positive = "Bajo")
print(conf_matrix)

# 🔍 Importancia
varImpPlot(modelo_rf_pca)

```


```{r}

# 📥 Cargar y preparar
load("Nacimientos_Data_Final.RData")
dataset_final <- subset(dataset_final, select = -c(Libras, Onzas, Peso_Onzas))

# 🎯 Variable binaria de bajo peso
dataset_final$peso_binario <- ifelse(dataset_final$peso_total_g < 2500, "Bajo", "NoBajo")
dataset_final$peso_binario <- as.factor(dataset_final$peso_binario)

# 📊 División de datos (80/20)
library(caTools)
set.seed(123)
split <- sample.split(dataset_final$peso_binario, SplitRatio = 0.8)
train_set <- subset(dataset_final, split == TRUE)
test_set  <- subset(dataset_final, split == FALSE)

# 📦 Cargar librerías
library(caret)
library(randomForest)
library(e1071)

# 📋 Definir grid de hiperparámetros
tune_grid <- expand.grid(
  mtry = c(2, 3, 4, 5)
)

# ⚙ Control de entrenamiento
control <- trainControl(
  method = "cv",           # Validación cruzada
  number = 5,              # Número de folds
  verboseIter = TRUE,
  classProbs = TRUE,
  sampling = "down"        # Balanceo interno (undersampling)
)

# 🔧 Entrenar modelo con tuneo
set.seed(123)
modelo_rf_tuneado <- train(
  peso_binario ~ Edadm + Sexo + Tipar + Asisrec + Tohite,
  data = train_set,
  method = "rf",
  trControl = control,
  tuneGrid = tune_grid,
  ntree = 100,
  importance = TRUE,
  sampsize = c(Bajo = 10000, NoBajo = 10000)
)

# 📊 Resultados del tuneo
print(modelo_rf_tuneado)
plot(modelo_rf_tuneado)

# 🔮 Predicción
pred_rf_tuned <- predict(modelo_rf_tuneado, newdata = test_set)

# 📏 Evaluación
conf_tuned <- confusionMatrix(pred_rf_tuned, test_set$peso_binario, positive = "Bajo")
print(conf_tuned)

```

