---
title: "Proyecto3_Modelación_EntregaFinal"
author: 
  - "Pablo Daniel Barillas Moreno, Carné No. 22193"
  - "Mathew Cordero Aquino, Carné No. 22982"
output:
  html_document: default
  pdf_document:
    latex_engine: xelatex
date: "2025-03-14"
header-includes:
   - \usepackage{fvextra}
   - \DefineVerbatimEnvironment{Highlighting}{Verbatim}{breaklines,commandchars=\\\{\}}
repository: "https://github.com/DanielBarillas/Proyecto-3_MineriaDeDatos_Grupo-1/tree/Proyecto-3.-Modelaci%C3%B3n"
---

## Enlace al Repositorio del proyecto 3 - Entrega 1 de minería de datos del Grupo #1
[Repositorio en GitHub](https://github.com/DanielBarillas/Proyecto-3_MineriaDeDatos_Grupo-1/tree/Proyecto-3.-Modelaci%C3%B3n)

## 0. Descargar los conjuntos de datos.

Para este punto ya se descargo el .sav (formato SPSS) de año por año de la página [Instituto Nacional de Estadística - Guatemala](https://www.ine.gob.gt/vitales/), de nacimiento de bebes del país (Guatemala), para su posterior análisis.

Para este análisis se utilizaron los registros de nacimientos publicados por el Instituto Nacional de Estadística (INE) desde el año 2009 hasta 2022, en formato .sav (SPSS). En total, se procesaron 14 archivos, cada uno correspondiente a un año.

Cada archivo contiene datos individuales de nacimientos ocurridos en el país, con variables sobre el menor, la madre, el padre y condiciones del nacimiento.


Perfecto, aquí tienes una versión más desarrollada, explicativa y detallada de la sección **"Variable Respuesta"**, ideal para incluir en tu informe en RMarkdown o HTML:

## 1. Especificación de la Variable Respuesta

**1. Variable seleccionada: `Peso_total_lb`**

La variable respuesta definida para este proyecto es **`Peso_total_lb`**, la cual representa el **peso total del recién nacido** al momento de su nacimiento, expresado inicialmente en libras. Esta variable no existe de forma directa en los archivos originales, sino que fue construida a partir de dos columnas: `Libras` y `Onzas`, que registran de forma separada el peso del bebé.

Para convertir estas dos variables en una sola métrica unificada y continua, se empleó la siguiente fórmula:

$$
\text{Peso\_total\_lb} = \text{Libras} + \frac{\text{Onzas}}{16}
$$

Este paso permitió generar una única medida que captura el peso con precisión decimal, haciendo más fácil su análisis y comparación.

**2. Conversión a unidad médica estándar: gramos (`Peso_g`)**

Dado que la unidad libra no es la más común en entornos médicos y científicos, se optó por **transformar `Peso_total_lb` a gramos**, siguiendo la recomendación de la Organización Mundial de la Salud (OMS) y otras entidades internacionales, que establecen al **gramo como unidad estándar para evaluar el peso al nacer**. La conversión se realiza con la siguiente fórmula:

$$
\text{Peso\_g} = \text{Peso\_total\_lb} \times 453.59237
$$

Esto facilita no solo la interpretación médica de los resultados (por ejemplo, la detección de bajo peso al nacer: < 2500g), sino también la comparación directa con literatura científica y estándares clínicos reconocidos.

**3. Tipo de variable**

La variable `Peso_total_lb`, y su versión transformada `Peso_g`, son **variables cuantitativas continuas**. Esto significa que pueden asumir **valores numéricos dentro de un rango definido**, incluyendo valores decimales. Este tipo de variables permiten aplicar un amplio rango de análisis estadísticos y modelos de aprendizaje de máquina, como regresión, clustering o árboles de decisión.

Además, al ser continua, la variable no se agrupa en categorías discretas, lo que es particularmente útil para evaluar diferencias sutiles en peso entre grupos, como madres adolescentes versus adultas.

**4. Justificación de la elección como variable respuesta**

La elección de `Peso_total_lb` como variable respuesta está motivada tanto por **razones clínicas como sociales y estadísticas**. Según diversos estudios en salud pública, el **peso al nacer es un indicador fundamental del estado de salud neonatal**, y se ha demostrado que se ve influenciado por múltiples factores maternos como:

* Edad de la madre,
* Estado nutricional antes y durante el embarazo,
* Acceso a servicios de salud prenatal,
* Nivel educativo,
* Condiciones socioeconómicas y geográficas.

En particular, el **embarazo adolescente** está asociado con una mayor probabilidad de bajo peso al nacer, debido a que el cuerpo de la madre adolescente aún está en desarrollo y puede no estar preparado fisiológicamente para sostener un embarazo saludable. Esta situación aumenta el riesgo de complicaciones perinatales como partos prematuros, infecciones, problemas de crecimiento y mortalidad neonatal.

Por tanto, utilizar `Peso_total_lb` (y su transformación `Peso_g`) como variable respuesta permite evaluar cómo influyen los factores maternos y sociales en la salud del recién nacido, aportando evidencia para futuras estrategias de prevención e intervención.

**5. Transformaciones adicionales para análisis**

Antes de aplicar técnicas estadísticas y de minería de datos, se realizaron varias transformaciones clave sobre esta variable:

* **Limpieza y filtrado**: se eliminaron registros con pesos fisiológicamente imposibles (menores a 500g o mayores a 6000g) para evitar sesgos o errores en el análisis.
* **Estandarización (Z-score)**: para modelos sensibles a la escala como regresión lineal y clustering, se estandarizó la variable para tener media 0 y desviación estándar 1.
* **Normalización (Min-Max)**: se utilizó en pruebas de algoritmos que requieren datos en rangos específicos, como `k-means`.

**6. Conclusión**

`Peso_total_lb`, transformada a gramos, es una variable clínicamente relevante, estadísticamente útil y socialmente significativa. Su uso como variable objetivo en este proyecto permite identificar factores de riesgo asociados a la maternidad en adolescentes y evaluar su impacto en la salud neonatal. A través de su análisis, se busca aportar evidencia concreta sobre cómo las condiciones maternas influyen directamente en el desarrollo del recién nacido, con la meta de promover políticas públicas de salud más efectivas.


**Matriz de correlación entre la variable respuesta y las demás variables**

```{r}
# 📥 Cargar dataset
load("Nacimientos_Data_Final.RData")

# 🎯 Variable respuesta
respuesta <- "peso_total_g"

# 📋 Variables oficiales según descripción del proyecto
variables_oficiales <- c(
  "Depreg", "Mupreg", "Mesreg", "Añoreg", "Depocu", "Mupocu",
  "Libras", "Onzas", "Diaocu", "Mesocu", "Añoocu", "Sexo", "Tipar", "Edadp",
  "Deprep", "Muprep", "Escivp", "Depnap", "Mupnap", "Naciop", "Ocupap",
  "Edadm", "Deprem", "Muprem", "Escivm", "Depnam", "Mupnam", "Naciom", "Ocupam",
  "Escolap", "Escolam", "Paisrep", "Paisrem", "Paisnacp", "Paisnacm", "Asisrec",
  "Sitioocu", "TipoIns", "ViaPar", "PuebloPP", "PuebloPM", "Tohite", "Tohinm",
  "Tohivi", "grupetma", "Gretnp", "Gretnm", "Ciuopad", "Ciuomad", "Munpnam",
  "archivo", "anio"
)

# ❗ Validar variables presentes en el dataset
variables_usadas <- intersect(variables_oficiales, names(dataset_final))

# 🔍 Clasificación forzada por nombre/tipo conocido
numericas <- c("Libras", "Onzas", "Edadp", "Edadm", "Tohite", "Tohinm", "Tohivi", "anio")
categoricas <- setdiff(variables_usadas, numericas)

# 📊 Correlaciones con variables numéricas
cor_num <- sapply(numericas, function(var) {
  tryCatch(cor(dataset_final[[respuesta]], dataset_final[[var]], use = "complete.obs"),
           error = function(e) NA)
})

# 📊 R² para variables categóricas
r2_cat <- sapply(categoricas, function(var) {
  tryCatch({
    modelo <- lm(dataset_final[[respuesta]] ~ as.factor(dataset_final[[var]]))
    summary(modelo)$r.squared
  }, error = function(e) NA)
})

# 🧾 Unir y ordenar
cor_total <- data.frame(
  Variable = c(names(cor_num), names(r2_cat)),
  Tipo = c(rep("Numérica", length(cor_num)), rep("Categórica", length(r2_cat))),
  Relacion = as.numeric(c(cor_num, r2_cat))
)

# ✅ Eliminar NA y ordenar
cor_total <- na.omit(cor_total)
cor_total <- cor_total[order(abs(cor_total$Relacion), decreasing = TRUE), ]

# 📋 Ver los más relacionados
head(cor_total, 20)  # o usa View(cor_total) para ver todo
```



## Random Forest

### Modelo 1 

```{r}
# Cargar datos
load("Nacimientos_Data_Final.RData")

# Crear variable binaria si no existe
if (!"peso_binario" %in% names(dataset_final)) {
  dataset_final$peso_binario <- ifelse(dataset_final$peso_total_g < 2500, "Bajo", "NoBajo")
  dataset_final$peso_binario <- as.factor(dataset_final$peso_binario)
}

# Subconjunto de variables
variables_modelo <- c("Tohivi", "Tohite", "Edadm", "Edadp", 
                      "Tipar", "Asisrec", "Sexo", "Depocu", "peso_binario")
dataset_sub <- dataset_final[, variables_modelo]

# División en train/test
set.seed(123)
split <- sample.split(dataset_sub$peso_binario, SplitRatio = 0.8)
train_set <- subset(dataset_sub, split == TRUE)
test_set  <- subset(dataset_sub, split == FALSE)

# Modelo Random Forest optimizado
modelo_rf <- randomForest(
  peso_binario ~ .,
  data = train_set,
  ntree = 30,
  mtry = 3,
  sampsize = c(Bajo = 5000, NoBajo = 5000),  # muestreo balanceado más liviano
  importance = TRUE
)

# Evaluación
predicciones <- predict(modelo_rf, newdata = test_set)
cat("\nMatriz de Confusión:\n")
print(table(Predicted = predicciones, Actual = test_set$peso_binario))
cat("\nMétricas del modelo:\n")
print(confusionMatrix(predicciones, test_set$peso_binario, positive = "Bajo"))

# Importancia de variables
varImpPlot(modelo_rf, main = "Importancia de Variables - Random Forest")

# Curva ROC
probabilidades <- predict(modelo_rf, newdata = test_set, type = "prob")[, "Bajo"]
roc_obj <- roc(test_set$peso_binario, probabilidades, levels = c("NoBajo", "Bajo"))
plot(roc_obj, col = "#2E86C1", lwd = 2, main = "Curva ROC - Random Forest")
cat(sprintf("AUC: %.4f\n", auc(roc_obj)))

# Curva de aprendizaje simplificada
set_sizes <- c(0.2, 0.5, 0.8, 1.0)
accuracy_train <- c()
accuracy_test <- c()

for (s in set_sizes) {
  idx <- sample(1:nrow(train_set), size = floor(s * nrow(train_set)))
  modelo_temp <- randomForest(peso_binario ~ ., data = train_set[idx, ], ntree = 15, mtry = 3)
  pred_train <- predict(modelo_temp, newdata = train_set[idx, ])
  pred_test  <- predict(modelo_temp, newdata = test_set)
  
  acc_train <- confusionMatrix(pred_train, train_set[idx, ]$peso_binario)$overall["Accuracy"]
  acc_test  <- confusionMatrix(pred_test, test_set$peso_binario)$overall["Accuracy"]
  
  accuracy_train <- c(accuracy_train, acc_train)
  accuracy_test <- c(accuracy_test, acc_test)
}

# Gráfico curva de aprendizaje
df_acc <- data.frame(
  SetSize = set_sizes * 100,
  AccuracyTrain = accuracy_train,
  AccuracyTest = accuracy_test
)

ggplot(df_acc, aes(x = SetSize)) +
  geom_line(aes(y = AccuracyTrain, color = "Entrenamiento")) +
  geom_line(aes(y = AccuracyTest, color = "Prueba")) +
  labs(title = "Curva de Aprendizaje - Random Forest (Optimizada)",
       x = "% de datos de entrenamiento",
       y = "Exactitud") +
  scale_color_manual(values = c("Entrenamiento" = "#28B463", "Prueba" = "#E74C3C")) +
  theme_minimal()
```



### Modelo 2: Random Forest con PCA


```{r}
# 📥 Cargar los datos
load("Nacimientos_Data_Final.RData")
dataset_final <- subset(dataset_final, select = -c(Libras, Onzas, Peso_Onzas))

# 🎯 Crear variable binaria del bajo peso
dataset_final$peso_binario <- ifelse(dataset_final$peso_total_g < 2500, "Bajo", "NoBajo")
dataset_final$peso_binario <- as.factor(dataset_final$peso_binario)

# 🧹 Seleccionar variables numéricas para PCA
pca_vars <- dataset_final[, c("Edadm", "Tohite")]

# 🧪 Escalar y aplicar PCA
pca_result <- prcomp(pca_vars, center = TRUE, scale. = TRUE)
summary(pca_result)  # Para ver cuánta varianza explica cada componente

# 📦 Agregar los primeros 2 componentes principales al dataset
dataset_final$PC1 <- pca_result$x[,1]
dataset_final$PC2 <- pca_result$x[,2]

# 📊 División
library(caTools)
set.seed(123)
split <- sample.split(dataset_final$peso_binario, SplitRatio = 0.8)
train_set <- subset(dataset_final, split == TRUE)
test_set  <- subset(dataset_final, split == FALSE)

# 🌲 Random Forest con PCA
library(randomForest)
set.seed(123)
modelo_rf_pca <- randomForest(
  peso_binario ~ PC1 + PC2 + Sexo + Tipar + Asisrec,
  data = train_set,
  ntree = 100,
  mtry = 3,
  sampsize = c(Bajo = 10000, NoBajo = 10000),
  importance = TRUE
)

# 🔮 Predicción
pred_rf_pca <- predict(modelo_rf_pca, newdata = test_set)

# 📏 Evaluación
library(caret)
library(e1071)
conf_matrix <- confusionMatrix(pred_rf_pca, test_set$peso_binario, positive = "Bajo")
print(conf_matrix)

# 🔍 Importancia
varImpPlot(modelo_rf_pca)

```




### Modelo 3: Random Forest con Validacion Cruzada

```{r}
# 📥 Cargar y preparar
load("Nacimientos_Data_Final.RData")
dataset_final <- subset(dataset_final, select = -c(Libras, Onzas, Peso_Onzas, Peso_total_lb))

# 🎯 Nueva variable binaria
dataset_final$bajo_peso <- ifelse(dataset_final$peso_total_g < 2500, "Sí", "No")
dataset_final$bajo_peso <- as.factor(dataset_final$bajo_peso)

# 📊 División
library(caTools)
set.seed(123)
split <- sample.split(dataset_final$bajo_peso, SplitRatio = 0.8)
train_set <- subset(dataset_final, split == TRUE)
test_set  <- subset(dataset_final, split == FALSE)

# 🌳 Árbol de Clasificación
library(rpart)
modelo_binario <- rpart(bajo_peso ~ Edadm + Sexo + Tipar + Asisrec + Tohite, 
                        data = train_set, method = "class", control = rpart.control(cp = 0.01))

# 🔮 Predicción
pred_bin <- predict(modelo_binario, newdata = test_set, type = "class")

# 📏 Métricas
library(caret)
conf_bin <- confusionMatrix(pred_bin, test_set$bajo_peso, positive = "Sí")
print(conf_bin)
`
```{r}
# 📥 Cargar y preparar
load("Nacimientos_Data_Final.RData")
dataset_final <- subset(dataset_final, select = -c(Libras, Onzas, Peso_Onzas))

# 🎯 Variable binaria de bajo peso
dataset_final$peso_binario <- ifelse(dataset_final$peso_total_g < 2500, "Bajo", "NoBajo")
dataset_final$peso_binario <- as.factor(dataset_final$peso_binario)

# 📊 División de datos (80/20)
library(caTools)
set.seed(123)
split <- sample.split(dataset_final$peso_binario, SplitRatio = 0.8)
train_set <- subset(dataset_final, split == TRUE)
test_set  <- subset(dataset_final, split == FALSE)

# 🔢 Contar casos de clase minoritaria
table(train_set$peso_binario)

# 🌲 Modelo Random Forest balanceado
library(randomForest)
set.seed(123)
modelo_rf_balanceado <- randomForest(
  peso_binario ~ Edadm + Sexo + Tipar + Asisrec + Tohite,
  data = train_set,
  ntree = 100,
  mtry = 3,
  sampsize = c(Bajo = 10000, NoBajo = 10000),
  importance = TRUE
)

# 🔮 Predicciones
pred_rf_bin <- predict(modelo_rf_balanceado, newdata = test_set)

# 📏 Matriz de Confusión personalizada
conf_matrix <- table(Predicho = pred_rf_bin, Real = test_set$peso_binario)
print(conf_matrix)

# 📦 Métricas con caret
library(caret)
library(e1071)  # necesario para caret

eval_metrics <- confusionMatrix(pred_rf_bin, test_set$peso_binario, positive = "Bajo")
print(eval_metrics)

# 📊 (Opcional) Visualización de importancia de variables
# varImpPlot(modelo_rf_balanceado)
```



## Regresion Lineal

```{r}
# Cargar librerías
library(dplyr)
library(caret)
library(Metrics)

# Cargar datos
load("Nacimientos_Data_Final.RData")

# Asegurar que las categóricas estén como factores
dataset_final$Sexo <- as.factor(dataset_final$Sexo)
dataset_final$Asisrec <- as.factor(dataset_final$Asisrec)
dataset_final$Tipar <- as.factor(dataset_final$Tipar)
dataset_final$Depocu <- as.factor(dataset_final$Depocu)

# Eliminar filas con NA en variables usadas
dataset_modelo <- dataset_final %>%
  select(peso_total_g, Tohivi, Tohite, Edadm, Edadp, Sexo, Asisrec, Tipar, Depocu) %>%
  na.omit()

# Dividir en entrenamiento y prueba (80/20)
set.seed(123)
split <- createDataPartition(dataset_modelo$peso_total_g, p = 0.8, list = FALSE)
train_data <- dataset_modelo[split, ]
test_data  <- dataset_modelo[-split, ]

# Modelo 1: Solo variables numéricas
modelo_lm1 <- lm(peso_total_g ~ Tohivi + Tohite + Edadm + Edadp, data = train_data)

# Modelo 2: Numéricas + Sexo + Asistencia
modelo_lm2 <- lm(peso_total_g ~ Tohivi + Tohite + Edadm + Edadp + Sexo + Asisrec, data = train_data)

# Modelo 3: Todos los predictores
modelo_lm3 <- lm(peso_total_g ~ Tohivi + Tohite + Edadm + Edadp + Sexo + Asisrec + Tipar + Depocu, data = train_data)

# Mostrar resúmenes
cat("\nResumen Modelo 1:\n")
print(summary(modelo_lm1))
cat("\nResumen Modelo 2:\n")
print(summary(modelo_lm2))
cat("\nResumen Modelo 3:\n")
print(summary(modelo_lm3))

# R² ajustado
cat("\nR² ajustado:\n")
cat(sprintf("Modelo 1: %.4f\n", summary(modelo_lm1)$adj.r.squared))
cat(sprintf("Modelo 2: %.4f\n", summary(modelo_lm2)$adj.r.squared))
cat(sprintf("Modelo 3: %.4f\n", summary(modelo_lm3)$adj.r.squared))

# Función de evaluación
evaluar_modelo <- function(modelo, test_data, nombre) {
  pred <- predict(modelo, newdata = test_data)
  real <- test_data$peso_total_g
  cat(paste0("\n📊 Métricas para ", nombre, ":\n"))
  cat(sprintf("MAE  = %.2f\n", mae(real, pred)))
  cat(sprintf("RMSE = %.2f\n", rmse(real, pred)))
  cat(sprintf("MAPE = %.2f%%\n", mape(real, pred) * 100))
  return(invisible(pred))
}

# Evaluar modelos
pred1 <- evaluar_modelo(modelo_lm1, test_data, "Modelo 1")
pred2 <- evaluar_modelo(modelo_lm2, test_data, "Modelo 2")
pred3 <- evaluar_modelo(modelo_lm3, test_data, "Modelo 3")

# Graficar residuos
par(mfrow = c(1, 3))
plot(pred1 - test_data$peso_total_g, main = "Residuos Modelo 1", col = "blue", ylab = "Residuos", xlab = "Índice")
abline(h = 0, col = "gray")
plot(pred2 - test_data$peso_total_g, main = "Residuos Modelo 2", col = "green", ylab = "Residuos", xlab = "Índice")
abline(h = 0, col = "gray")
plot(pred3 - test_data$peso_total_g, main = "Residuos Modelo 3", col = "red", ylab = "Residuos", xlab = "Índice")
abline(h = 0, col = "gray")
par(mfrow = c(1, 1))


```



## Naive Bayes

### Modelo 1 con 3 categorias

```{r}
# Cargar librerías
library(e1071)
library(caTools)
library(caret)
library(pROC)

# Cargar datos
load("Nacimientos_Data_Final.RData")

# Crear variable de clase múltiple según rangos médicos
dataset_final$peso_categoria <- cut(
  dataset_final$peso_total_g,
  breaks = c(1500, 2500, 4000, Inf),
  labels = c("Bajo", "Normal", "Macrosomico"),
  right = FALSE
)

dataset_final$peso_categoria <- as.factor(dataset_final$peso_categoria)

# Seleccionar variables predictoras
variables_modelo <- c("Tohivi", "Tohite", "Edadm", "Edadp",
                      "Tipar", "Asisrec", "Sexo", "Depocu", "peso_categoria")
dataset_sub <- dataset_final[, variables_modelo]

# Asegurar que las categóricas sean factores
cat_vars <- c("Tipar", "Asisrec", "Sexo", "Depocu")
dataset_sub[cat_vars] <- lapply(dataset_sub[cat_vars], as.factor)

# Dividir datos
set.seed(123)
split <- sample.split(dataset_sub$peso_categoria, SplitRatio = 0.8)
train_set <- subset(dataset_sub, split == TRUE)
test_set  <- subset(dataset_sub, split == FALSE)

# Entrenar modelo Naive Bayes multiclase
modelo_nb_multi <- naiveBayes(peso_categoria ~ ., data = train_set)

# Predicción
predicciones <- predict(modelo_nb_multi, newdata = test_set)

# Evaluar
cat("\nMatriz de Confusión:\n")
print(table(Predicted = predicciones, Actual = test_set$peso_categoria))
cat("\nMétricas de clasificación:\n")
print(confusionMatrix(predicciones, test_set$peso_categoria))

# ROC para cada clase (opcional)
# Codificar una clase binaria por vez para AUC por clase
prob_multi <- predict(modelo_nb_multi, newdata = test_set, type = "raw")

# Dibujar ROC por clase
par(mfrow = c(2, 3))
for (clase in levels(test_set$peso_categoria)) {
  binaria <- as.numeric(test_set$peso_categoria == clase)
  roc_clase <- roc(binaria, prob_multi[, clase])
  plot(roc_clase, main = paste("ROC -", clase), col = "#2C3E50", lwd = 2)
  cat(sprintf("AUC (%s): %.4f\n", clase, auc(roc_clase)))
}
par(mfrow = c(1, 1))  # Restaurar layout
```



### Modelo 2 categoria binaria

```{r}

# Cargar librerías necesarias
library(e1071)
library(caTools)
library(caret)
library(pROC)

# Cargar y preparar los datos
load("Nacimientos_Data_Final.RData")

if (!"peso_binario" %in% names(dataset_final)) {
  dataset_final$peso_binario <- ifelse(dataset_final$peso_total_g < 3000, "Bajo", "NoBajo")
  dataset_final$peso_binario <- as.factor(dataset_final$peso_binario)
}

# Subconjunto final con numéricas y categóricas
variables_todas <- c("Tohivi", "Tohite", "Edadm", "Edadp",
                     "Tipar", "Asisrec", "Sexo", "Depocu", "peso_binario")
dataset_sub <- dataset_final[, variables_todas]

# Asegurar que categóricas estén como factores
cat_vars <- c("Tipar", "Asisrec", "Sexo", "Depocu")
dataset_sub[cat_vars] <- lapply(dataset_sub[cat_vars], as.factor)

# División en entrenamiento y prueba
set.seed(123)
split <- sample.split(dataset_sub$peso_binario, SplitRatio = 0.8)
train_set <- subset(dataset_sub, split == TRUE)
test_set  <- subset(dataset_sub, split == FALSE)

# Balanceo por undersampling de la clase mayoritaria
set.seed(123)
bajo_train <- subset(train_set, peso_binario == "Bajo")
no_bajo_train <- subset(train_set, peso_binario == "NoBajo")

n_bajo <- nrow(bajo_train)

no_bajo_train_down <- no_bajo_train[sample(1:nrow(no_bajo_train), n_bajo), ]

train_balanced <- rbind(bajo_train, no_bajo_train_down)

# Verificar balance
cat("Distribución clases en train_balanced:\n")
print(table(train_balanced$peso_binario))
print(prop.table(table(train_balanced$peso_binario)))

# Entrenar modelo Naive Bayes con conjunto balanceado
modelo_nb_bal <- naiveBayes(peso_binario ~ ., data = train_balanced)

# Predicción en conjunto test completo
predicciones_bal <- predict(modelo_nb_bal, newdata = test_set)

# Evaluación
cat("\nMatriz de Confusión - Modelo Balanceado:\n")
print(table(Predicted = predicciones_bal, Actual = test_set$peso_binario))

cat("\nMétricas del modelo balanceado:\n")
print(confusionMatrix(predicciones_bal, test_set$peso_binario, positive = "Bajo"))
```


### Modelo 3 categoria binaria sin balanceo


```{r}
library(e1071)
library(caTools)
library(caret)
library(pROC)

# Cargar datos
load("Nacimientos_Data_Final.RData")

# Crear variable peso_binario si no existe
if (!"peso_binario" %in% names(dataset_final)) {
  dataset_final$peso_binario <- ifelse(dataset_final$peso_total_g < 2500, "Bajo", "NoBajo")
  dataset_final$peso_binario <- as.factor(dataset_final$peso_binario)
}

# Seleccionar variables
variables_todas <- c("Tohivi", "Tohite", "Edadm", "Edadp",
                     "Tipar", "Asisrec", "Sexo", "Depocu", "peso_binario")
dataset_sub <- dataset_final[, variables_todas]

# Asegurar factores para categóricas
cat_vars <- c("Tipar", "Asisrec", "Sexo", "Depocu")
dataset_sub[cat_vars] <- lapply(dataset_sub[cat_vars], as.factor)

# División entrenamiento-prueba
set.seed(123)
split <- sample.split(dataset_sub$peso_binario, SplitRatio = 0.8)
train_set <- subset(dataset_sub, split == TRUE)
test_set  <- subset(dataset_sub, split == FALSE)

# Entrenar modelo Naive Bayes
modelo_nb <- naiveBayes(peso_binario ~ ., data = train_set)

# Predecir en test
predicciones <- predict(modelo_nb, newdata = test_set)

# Evaluar con matriz de confusión y métricas
cat("Matriz de Confusión:\n")
print(table(Predicted = predicciones, Actual = test_set$peso_binario))

cat("\nMétricas:\n")
print(confusionMatrix(predicciones, test_set$peso_binario, positive = "Bajo"))

# Curva ROC
prob <- predict(modelo_nb, newdata = test_set, type = "raw")[, "Bajo"]
roc_obj <- roc(test_set$peso_binario, prob, levels = c("NoBajo", "Bajo"))
plot(roc_obj, col = "#2980B9", lwd = 2, main = "Curva ROC - Naive Bayes")
cat(sprintf("AUC: %.4f\n", auc(roc_obj)))


```




