---
title: "Proyecto 3. Avances 1. Eda y Clustering"
author: 
  - "Pablo Daniel Barillas Moreno, Carné No. 22193"
  - "Mathew Cordero Aquino, Carné No. 22982"
   - "Rafael Andres Chivalan 21534"
output:
  html_document: default
  pdf_document:
    latex_engine: xelatex
date: "2025-03-14"
header-includes:
   - \usepackage{fvextra}
   - \DefineVerbatimEnvironment{Highlighting}{Verbatim}{breaklines,commandchars=\\\{\}}
repository: "https://github.com/DanielBarillas/Proyecto-3_MineriaDeDatos_Grupo-1.git"
---

## Enlace al Repositorio del proyecto 3 de minería de datos del Grupo #1
[Repositorio en GitHub](https://github.com/DanielBarillas/Proyecto-3_MineriaDeDatos_Grupo-1.git)

## 0. Descargar los conjuntos de datos.

Para este punto ya se descargo el .sav (formato SPSS) de año por año de la página [Instituto Nacional de Estadística - Guatemala](https://www.ine.gob.gt/vitales/), de nacimiento de bebes del país (Guatemala), para su posterior análisis.

Para este análisis se utilizaron los registros de nacimientos publicados por el Instituto Nacional de Estadística (INE) desde el año 2009 hasta 2022, en formato .sav (SPSS). En total, se procesaron 14 archivos, cada uno correspondiente a un año.

Cada archivo contiene datos individuales de nacimientos ocurridos en el país, con variables sobre el menor, la madre, el padre y condiciones del nacimiento.

## 1. Exploren los datos para encontrar preguntas interesantes y guías de investigación. Para esto:

**⚠️ Este bloque fue utilizado únicamente para generar el archivo limpio 'datos_nacimientos_de_2009_a_2022.RData'.**

**No es necesario volver a ejecutarlo a menos que se modifiquen los datos fuente (.sav).**

```{r, eval = FALSE}
library(haven)
library(dplyr)
library(purrr)
library(stringr)

# Ruta donde están los .sav
ruta <- "Nacimientos"
archivos <- list.files(path = ruta, pattern = "\\.sav$", full.names = TRUE)

# Diccionario de equivalencias para unificar nombres
diccionario_nombres <- c(
  "Viapar"     = "ViaPar",
  "Pueblopp"   = "PuebloPP",
  "Pueblopm"   = "PuebloPM",
  "ciuomad"    = "Ciuomad",
  "ciuopad"    = "Ciuopad",
  "munnam"     = "Munpnam",
  "mupreg"     = "Mupreg",
  "muprep"     = "Muprep",
  "muprem"     = "Muprem",
  "mupnam"     = "Mupnam"
)

# Función para renombrar columnas según diccionario
renombrar_columnas <- function(df) {
  names(df) <- recode(names(df), !!!diccionario_nombres)
  return(df)
}

# Paso 1: Obtener todas las columnas posibles estandarizadas
nombres_globales <- archivos %>%
  map(~ {
    df <- read_sav(.x)
    names(df) <- recode(names(df), !!!diccionario_nombres)
    names(df)
  }) %>%
  flatten_chr() %>%
  unique()

# Paso 2: Leer, limpiar, completar y etiquetar año
leer_estandarizado <- function(archivo) {
  tryCatch({
    df <- read_sav(archivo)
    df <- renombrar_columnas(df)
    df <- df %>% mutate(across(everything(), as.character))

    # Agregar columnas faltantes como NA
    faltantes <- setdiff(nombres_globales, names(df))
    df[faltantes] <- NA
    df <- df[, nombres_globales]

    # Agregar columna del año
    df$archivo <- basename(archivo)
    df$anio <- stringr::str_extract(df$archivo, "\\d{4}")

    return(df)
  }, error = function(e) {
    message("❌ Error en ", archivo, ": ", e$message)
    return(NULL)
  })
}

# Unir todos los archivos estandarizados
datos_completos <- archivos %>%
  map(leer_estandarizado) %>%
  bind_rows()

# 🔄 Convertir variables clave a numéricas
datos_completos <- datos_completos %>%
  mutate(
    Edadp = as.numeric(Edadp),
    Libras = as.numeric(Libras),
    Onzas = as.numeric(Onzas)
  )

# Guardar el .RData final
save(datos_completos, file = "datos_nacimientos_de_2009_a_2022.RData")

cat("✅ Archivo listo: 'datos_nacimientos_limpio.RData'\n")
cat("📦 Observaciones:", nrow(datos_completos), " | Variables:", ncol(datos_completos), "\n")
```
```{r}
# Cargar el archivo
load("datos_nacimientos_de_2009_a_2022.RData")

# Verifica si el objeto se cargó correctamente
ls()  # Debería mostrar "datos_completos"

# Verifica estructura
str(datos_completos)

# Total de observaciones y variables
cat("🔎 Observaciones:", nrow(datos_completos), "\n")
cat("🔎 Variables:", ncol(datos_completos), "\n")

# Verifica cuántos registros hay por archivo original
table(datos_completos$archivo)
```
```{r}
# Cargar datos unificados
load("datos_nacimientos_de_2009_a_2022.RData")

library(dplyr)
library(tidyr)

# 1. Porcentaje de NA por columna
porcentaje_na <- datos_completos %>%
  summarise(across(everything(), ~mean(is.na(.))*100)) %>%
  pivot_longer(everything(), names_to = "variable", values_to = "porcentaje_na") %>%
  arrange(desc(porcentaje_na))

# 2. En qué años aparece cada variable (con datos no vacíos)
presencia_por_año <- datos_completos %>%
  group_by(archivo) %>%
  summarise(across(everything(), ~sum(!is.na(.)) > 0)) %>%
  pivot_longer(-archivo, names_to = "variable", values_to = "presente") %>%
  filter(presente == TRUE) %>%
  group_by(variable) %>%
  summarise(anios_con_dato = n()) %>%
  arrange(desc(anios_con_dato))

# 3. Unir resumen
resumen_variables <- porcentaje_na %>%
  left_join(presencia_por_año, by = "variable")

# 4. Ver tabla final
print(resumen_variables)
```

### a.	Describan el conjunto de datos: cuantas variables y observaciones hay y el tipo de cada una de las variables.

```{r}
# Cargar archivo
load("datos_nacimientos_de_2009_a_2022.RData")  # o datos_nacimientos_limpio.RData

library(dplyr)

# Obtener total de observaciones y variables
cat("📊 Total de observaciones:", nrow(datos_completos), "\n")
cat("📊 Total de variables:", ncol(datos_completos), "\n\n")

# Crear tabla con nombre, tipo y ejemplo por variable
resumen_variables <- tibble(
  variable = names(datos_completos),
  tipo = sapply(datos_completos, class),
  ejemplo = sapply(datos_completos, function(x) {
    first(na.omit(x))
  })
)

# Mostrar tabla resumen
print(resumen_variables)
```

```{r}
# Importar librerías necesarias
library(haven)
library(dplyr)

# Ruta de la carpeta con los archivos .sav
ruta <- "Nacimientos"
archivos <- list.files(path = ruta, pattern = "\\.sav$", full.names = TRUE)

# Leer y resumir cada archivo
resumen <- lapply(archivos, function(archivo) {
  tryCatch({
    datos <- read_sav(archivo)
    list(
      archivo = basename(archivo),
      observaciones = nrow(datos),
      variables = ncol(datos),
      columnas = names(datos)
    )
  }, error = function(e) {
    list(
      archivo = basename(archivo),
      error = as.character(e)
    )
  })
})

# Mostrar resumen
print(resumen)
```

**Descripción General del Conjunto de Datos**

Para este análisis se utilizaron los registros de nacimientos publicados por el Instituto Nacional de Estadística (INE) desde el año **2009 hasta 2022**, en formato `.sav` (SPSS). En total, se procesaron **14 archivos**, cada uno correspondiente a un año.

Cada archivo contiene datos individuales de nacimientos ocurridos en el país, con variables sobre el menor, la madre, el padre y condiciones del nacimiento.

**Resumen por año:**

| Año  | Observaciones  | Variables |
|------|----------------|-----------|
| 2009 | 351,628        | 37        |
| 2010 | 361,906        | 39        |
| 2011 | 373,692        | 39        |
| 2012 | 388,613        | 41        |
| 2013 | 387,342        | 41        |
| 2014 | 386,195        | 39        |
| 2015 | 391,425        | 42        |
| 2016 | 390,382        | 42        |
| 2017 | 381,664        | 42        |
| 2018 | 383,263        | 42        |
| 2019 | 366,855        | 42        |
| 2020 | 341,212        | 42        |
| 2021 | 345,149        | 42        |
| 2022 | 345,869        | 42        |

**Totales:**

- **Total de observaciones:** 5,195,195
- **Variables mínimas por año:** 37
- **Variables máximas por año:** 42

> Algunas variables tienen nombres distintos en ciertos años, pero representan la misma información. Se estandarizarán para el análisis posterior. Cuando una variable no está presente en todos los años, se conservará con valores `NA` según corresponda.

**Descripción del conjunto de datos**

El conjunto de datos corresponde a los registros de nacimientos recopilados por el Instituto Nacional de Estadística (INE) de Guatemala, desde el año **2009 hasta 2022**, en formato `.sav` (SPSS). Cada archivo representa un año y contiene información detallada sobre cada nacimiento ocurrido en el país.

**Contenido general:**

- **Años analizados:** 14 años (de 2009 a 2022)
- **Total de observaciones:** 5,195,195 nacimientos
- **Cantidad de variables por año:** entre **37 y 42**

**Variables y tipos**

A continuación se muestra una clasificación de los tipos de variables en los archivos:

**Tabla de tipos de variables**

| Tipo de Variable                | Ejemplos de variables                                                                          | Descripción                                                                       |
|---------------------------------|------------------------------------------------------------------------------------------------|-----------------------------------------------------------------------------------|
| **Categóricas nominales**       | Sexo, Tipar, Asisrec, Sitioocu, ViaPar, PuebloPP, PuebloPM, **Escivp, Escivm**                 | Categorías sin orden inherente. Incluye estado civil, etnias, tipo de parto, etc. |
| **Categóricas ordinales**       | Escolap, Escolam                                                                               | Tienen un orden natural (niveles educativos, por ejemplo).                        |
| **Numéricas discretas**         | Edadp, Edadm, Tohite, Tohinm, Tohivi                                                           | Valores numéricos contables, no continuos.                                        |
| **Numéricas continuas**         | Peso_total_lb (Libras + Onzas/16)                                                              | Valores medibles que pueden tomar decimales, como el peso total al nacer.         |
| **Ubicación geográfica**        | Depreg, Mupreg, Depocu, Mupocu, Deprep, Muprep, Deprem, Muprem, Depnap, Mupnap, Depnam, Mupnam | Códigos de residencia, nacimiento u ocurrencia del evento.                        |
| **Identificadores temporales**  | Mesreg, Añoreg, Mesocu, Añoocu, Diaocu                                                         | Fecha de ocurrencia o registro del nacimiento.                                    |
| **Asistencia médica y parto**   | Tipar, Asisrec, TipoIns, Sitioocu                                                              | Describe tipo de parto, asistencia médica, institución, etc.                      |
| **Tamaño familiar**             | Tohite, Tohinm, Tohivi                                                                         | Información sobre hijos tenidos, vivos o muertos.                                 |
| **Información del padre**       | Ocupap, Escolap, Edadp, Escivp, Naciop, Paisnacp, Paisrep                                      | Información sociodemográfica del padre.                                           |
| **Información de la madre**     | Ocupam, Escolam, Edadm, Escivm, Naciom, Paisnacm, Paisrem                                      | Información sociodemográfica de la madre.                                         |
| **Otros códigos del nacimiento**| grupetma, Gretnp, Gretnm, Ciuopad, Ciuomad, Munpnam                                            | Códigos específicos o presentes solo en algunos años.                             |
| **Identificación del archivo**  | archivo, anio                                                                                  | Metadatos de control: nombre de archivo y año.                                    |

**Notas importantes:**

- Algunas variables tienen **nombres distintos entre años**, pero representan la misma información (ej. `"ViaPar"` vs `"Viapar"`).
- En el análisis se conservarán **todas las columnas**, y se colocará `NA` cuando alguna variable no esté presente en ciertos años.
- Se priorizará la estandarización de nombres antes de análisis agregados o gráficos.

**A continuación se tienen la descripción y clasificación de todas las variables:**

**Descripción y tipo de variable**

| **Variable**   | **Descripción**                                                                  | **Tipo de variable**            |
|----------------|----------------------------------------------------------------------------------|---------------------------------|
| Depreg         | Código del departamento donde se registró el nacimiento                          | Categórica nominal              |
| Mupreg         | Código del municipio donde se registró el nacimiento                             | Categórica nominal              |
| Mesreg         | Mes de registro del nacimiento                                                   | Identificador temporal          |
| Añoreg         | Año de registro del nacimiento                                                   | Identificador temporal          |
| Depocu         | Código del departamento donde ocurrió el nacimiento                              | Categórica nominal              |
| Mupocu         | Código del municipio donde ocurrió el nacimiento                                 | Categórica nominal              |
| Libras         | Peso del bebé al nacer en libras                                                 | Numérica discreta (ver nota)    |
| Onzas          | Peso del bebé al nacer en onzas                                                  | Numérica discreta (ver nota)    |
| Diaocu         | Día en que ocurrió el nacimiento                                                 | Identificador temporal          |
| Mesocu         | Mes en que ocurrió el nacimiento                                                 | Identificador temporal          |
| Añoocu         | Año en que ocurrió el nacimiento                                                 | Identificador temporal          |
| Sexo           | Sexo del bebé (1 = Hombre, 2 = Mujer)                                            | Categórica nominal              |
| Tipar          | Tipo de parto (1 = Vaginal, 2 = Cesárea, etc.)                                   | Categórica nominal              |
| Edadp          | Edad del padre en años                                                           | Numérica discreta               |
| Deprep         | Departamento de residencia del padre                                             | Categórica nominal              |
| Muprep         | Municipio de residencia del padre                                                | Categórica nominal              |
| Escivp         | Estado civil del padre                                                           | Categórica nominal              |
| Depnap         | Departamento de nacimiento del padre                                             | Categórica nominal              |
| Mupnap         | Municipio de nacimiento del padre                                                | Categórica nominal              |
| Naciop         | Nacionalidad del padre (código)                                                  | Categórica nominal              |
| Ocupap         | Ocupación del padre (según clasificación nacional)                               | Categórica nominal              |
| Edadm          | Edad de la madre en años                                                         | Numérica discreta               |
| Deprem         | Departamento de residencia de la madre                                           | Categórica nominal              |
| Muprem         | Municipio de residencia de la madre                                              | Categórica nominal              |
| Escivm         | Estado civil de la madre                                                         | Categórica nominal              |
| Depnam         | Departamento de nacimiento de la madre                                           | Categórica nominal              |
| Mupnam         | Municipio de nacimiento de la madre                                              | Categórica nominal              |
| Naciom         | Nacionalidad de la madre (código)                                                | Categórica nominal              |
| Ocupam         | Ocupación de la madre                                                            | Categórica nominal              |
| Escolap        | Nivel educativo alcanzado por el padre                                           | Categórica ordinal              |
| Escolam        | Nivel educativo alcanzado por la madre                                           | Categórica ordinal              |
| Paisrep        | País de residencia del padre                                                     | Categórica nominal              |
| Paisrem        | País de residencia de la madre                                                   | Categórica nominal              |
| Paisnacp       | País de nacimiento del padre                                                     | Categórica nominal              |
| Paisnacm       | País de nacimiento de la madre                                                   | Categórica nominal              |
| Asisrec        | Si hubo asistencia médica en el nacimiento                                       | Categórica nominal              |
| Sitioocu       | Lugar donde ocurrió el nacimiento (hospital, casa, etc.)                         | Categórica nominal              |
| TipoIns        | Tipo de institución que atendió el parto (si aplica)                             | Categórica nominal              |
| ViaPar / Viapar| Vía del parto (puede ser duplicado en nombre)                                    | Categórica nominal              |
| PuebloPP       | Pertenencia étnica del padre (pueblo indígena, mestizo, etc.)                    | Categórica nominal              |
| PuebloPM       | Pertenencia étnica de la madre                                                   | Categórica nominal              |
| Tohite         | Total de hijos tenidos                                                           | Numérica discreta               |
| Tohinm         | Total de hijos nacidos muertos                                                   | Numérica discreta               |
| Tohivi         | Total de hijos vivos                                                             | Numérica discreta               |
| grupetma       | Clasificación del grupo étnico de la madre (código)                              | Categórica nominal              |
| Gretnp         | Grupo étnico del padre                                                           | Categórica nominal              |
| Gretnm         | Grupo étnico de la madre                                                         | Categórica nominal              |
| Ciuopad        | Ciudad de nacimiento del padre (algunos años)                                    | Categórica nominal              |
| Ciuomad        | Ciudad de nacimiento de la madre (algunos años)                                  | Categórica nominal              |
| Munpnam        | Municipio de nacimiento de la madre (alternativa a munnam)                       | Categórica nominal              |
| archivo        | Nombre del archivo del cual se extrajo el dato                                   | Identificador de archivo        |
| anio           | Año correspondiente al archivo (2009–2022)                                       | Identificador de archivo        |

🔎 Nota importante: Se recomienda crear una nueva variable peso_total_lb = Libras + Onzas / 16 y analizarla como numérica continua en lugar de separar libras y onzas en el análisis.

### b.	Realicen un resumen de las variables numéricas e investiguen si siguen una distribución normal y, para las variables categóricas obtengan una tabla de frecuencia, documenten lo que vayan encontrando.

```{r}
# 📦 Librerías necesarias
library(dplyr)
library(ggplot2)

# 🔧 Limpiar y filtrar datos numéricos
datos_limpios <- datos_completos %>%
  mutate(
    Edadp  = as.numeric(Edadp),
    Edadm  = as.numeric(Edadm),
    Libras = as.numeric(Libras),
    Onzas  = as.numeric(Onzas),
    Tohite = as.numeric(Tohite),
    Tohinm = as.numeric(Tohinm),
    Tohivi = as.numeric(Tohivi),
    peso_total_lb = Libras + Onzas / 16
  ) %>%
  filter(
    Edadp >= 10 & Edadp <= 90,
    Edadm >= 10 & Edadm <= 100,
    Libras >= 1 & Libras <= 10,
    Onzas >= 0 & Onzas <= 15,
    Tohite >= 0 & Tohite <= 20,
    Tohinm >= 0 & Tohinm <= 20,
    Tohivi >= 0 & Tohivi <= 20
  )

# 🔢 Variables numéricas
vars_numericas <- c("Edadp", "Edadm", "Tohite", "Tohinm", "Tohivi", "peso_total_lb")

# 📊 Resumen estadístico de numéricas
resumen_numerico <- datos_limpios %>%
  select(all_of(vars_numericas)) %>%
  summarise(across(everything(), list(
    media = ~mean(., na.rm = TRUE),
    mediana = ~median(., na.rm = TRUE),
    sd = ~sd(., na.rm = TRUE),
    min = ~min(., na.rm = TRUE),
    max = ~max(., na.rm = TRUE)
  ), .names = "{.col}_{.fn}"))

print(resumen_numerico)

# 📈 Histogramas
for (var in vars_numericas) {
  if (var %in% names(datos_limpios)) {
    print(
      ggplot(datos_limpios, aes(x = .data[[var]])) +
        geom_histogram(bins = 30, fill = "skyblue", color = "black") +
        labs(title = paste("Distribución de", var), x = var, y = "Frecuencia")
    )
  }
}

# 🧪 Pruebas de normalidad (muestra de 5000)
set.seed(123)
muestra <- datos_limpios %>% sample_n(5000)

cat("\nPrueba de normalidad - Edad de la madre:\n")
print(shapiro.test(muestra$Edadm))

cat("\nPrueba de normalidad - Peso total del bebé:\n")
print(shapiro.test(muestra$peso_total_lb))

# 🧾 Variables categóricas individuales
vars_categoricas <- c("Sexo", "Tipar", "Asisrec", "Sitioocu", "Escivp", "Escivm", "Escolap", "Escolam")

for (var in vars_categoricas) {
  if (var %in% names(datos_limpios)) {
    cat("\n📋 Frecuencia de:", var, "\n")
    print(table(datos_limpios[[var]], useNA = "ifany"))

    print(
      ggplot(datos_limpios, aes(x = factor(.data[[var]]))) +
        geom_bar(fill = "lightcoral") +
        labs(title = paste("Frecuencia de", var), x = var, y = "Frecuencia")
    )
  }
}

# 👨‍👩‍👧‍👦 Variables específicas de los padres
cat("\nResumen variables de padres y madres:\n")
print(summary(select(datos_limpios,
                     Edadp, Edadm,
                     Escolap, Escolam,
                     Escivp, Escivm,
                     Ocupap, Ocupam)))
```

### 📊 **Análisis e interpretación del resumen estadístico de numéricas**

**Edad del padre (`Edadp`)**

- **Media:** 29.48 años  
- **Mediana:** 28 años  
- **Desviación estándar:** 8.03  
- **Mínimo:** 12 años  
- **Máximo:** 90 años  

**Interpretación:** La edad promedio de los padres al momento del nacimiento es de aproximadamente **29 años**, siendo **28 años** el valor más frecuente. Hay casos extremos de padres muy jóvenes (12 años) y muy mayores (90 años), aunque estos últimos seguramente sean excepcionales.

---

**Edad de la madre (`Edadm`)**

- **Media:** 25.85 años  
- **Mediana:** 25 años  
- **Desviación estándar:** 6.56  
- **Mínimo:** 10 años  
- **Máximo:** 59 años  

**Interpretación:** Las madres tienden a ser más jóvenes que los padres, con una edad promedio de **25 años**. Se observan casos de maternidad muy joven (10 años), lo que puede indicar problemáticas sociales importantes (como embarazo adolescente o infantil).


**Total de hijos tenidos (`Tohite`)**

- **Media:** 2.72 hijos  
- **Mediana:** 2 hijos  
- **Desviación estándar:** 2.05  
- **Máximo:** 19 hijos  

**Interpretación:** La mayoría de las madres ha tenido entre **2 y 3 hijos**, pero existen casos extremos de hasta **19 hijos**, lo que es inusual y podría estar relacionado con generaciones mayores o ciertas regiones específicas.


**Total de hijos nacidos muertos (`Tohinm`)**

- **Media:** 0.18 hijos  
- **Mediana:** 0 hijos  
- **Desviación estándar:** 0.65  
- **Máximo:** 20 hijos  

**Interpretación:** La gran mayoría **no ha tenido hijos nacidos muertos** (mediana = 0). Sin embargo, hay casos extremos de hasta **20 hijos fallecidos**, lo cual podría ser indicativo de errores de digitación o condiciones médicas/ambientales críticas.


**Total de hijos vivos (`Tohivi`)**

- **Media:** 2.55 hijos  
- **Mediana:** 2 hijos  
- **Desviación estándar:** 1.93  
- **Máximo:** 17 hijos  

**Interpretación:** Coincide con el total de hijos tenidos, lo que confirma baja mortalidad en general. Casos de hasta **17 hijos vivos** también reflejan valores extremos.


**Peso total al nacer (`peso_total_lb`)**

- **Media:** 6.75 lb  
- **Mediana:** 6.875 lb  
- **Desviación estándar:** 1.08  
- **Mínimo:** 1 lb  
- **Máximo:** 10.94 lb  

**Interpretación:** El peso promedio al nacer se encuentra dentro del rango normal (**entre 5.5 y 8.8 lb**), con la mayoría entre **6.5 y 7 lb**. Existen valores extremos, tanto de bebés con **peso muy bajo** (< 2 lb) como con **peso elevado** (> 10 lb), posiblemente indicando partos prematuros o macrosomía fetal.


**Conclusiones generales**

- **Diferencia de edad entre padres y madres:** En promedio, los padres tienen entre **3 y 4 años más** que las madres, lo cual es consistente con patrones culturales comunes.
- **Presencia de embarazos adolescentes o infantiles:** Se encontraron edades maternas tan bajas como **10 años**, lo que podría evidenciar vulnerabilidad social.
- **La mayoría de las madres tiene entre 2 y 3 hijos**, y **pocos presentan hijos muertos**. Sin embargo, se detectaron valores extremos que deben analizarse con mayor cuidado.
- **El peso promedio al nacer es adecuado**, aunque hay casos preocupantes de **bajo peso**, los cuales podrían correlacionarse con edad de la madre, atención médica o número de hijos previos.

Gracias por compartir las gráficas. A continuación te presento el **análisis e interpretación visual** de cada variable y luego unas **conclusiones generales** que puedes copiar directamente en tu informe.


**Análisis de las distribuciones:**

1. **Edad del padre (`Edadp`)**

- La distribución tiene una forma **asimétrica hacia la derecha** (cola larga).
- La mayoría de los padres tienen entre **25 y 35 años**.
- Hay pocos casos de padres mayores de 50 años, y algunos valores extremos.

**Interpretación:** Aunque hay padres de todas las edades, se observa una concentración entre los **30 años**. Esto indica que es común que los padres estén en una edad adulta joven al momento del nacimiento.


2. **Edad de la madre (`Edadm`)**

- Distribución ligeramente **asimétrica a la derecha**.
- La mayoría de las madres tienen entre **20 y 30 años**.
- También se observan casos de madres adolescentes y algunas pocas de más de 40 años.

**Interpretación:** Las madres tienden a ser más jóvenes que los padres. Hay evidencia de **embarazos en adolescentes** y adultos jóvenes, algo importante desde el punto de vista social y de salud pública.


3. **Total de hijos tenidos (`Tohite`)**

- Distribución **altamente sesgada a la derecha**.
- La mayoría tiene entre **1 y 3 hijos**.
- Hay valores extremos que superan los **10 hijos**.

**Interpretación:** Lo común es que las madres tengan pocos hijos, pero también existen casos de familias numerosas, posiblemente vinculadas a zonas rurales o generaciones mayores.



4. **Total de hijos nacidos muertos (`Tohinm`)**

- Distribución **extremadamente sesgada a la derecha**.
- La gran mayoría tiene **0 hijos nacidos muertos**.
- Casos con más de 3 son muy raros.

**Interpretación:** La mortalidad neonatal reportada es baja en general, lo cual es positivo. Sin embargo, los casos con múltiples pérdidas deben analizarse por posibles factores de riesgo.



5. **Total de hijos vivos (`Tohivi`)**

- También muestra una **asimetría a la derecha**.
- Lo más frecuente son **2 o 3 hijos vivos**.
- Algunos casos reportan más de **10 hijos vivos**.

**Interpretación:** Los datos concuerdan con el total de hijos tenidos. La mayoría tiene entre **1 y 4 hijos vivos**, con pocos casos extremos.


6. **Peso total al nacer (`peso_total_lb`)**

- Distribución con **forma de campana** y un leve doble pico.
- Centro entre **6.5 y 7 lb**, lo cual es saludable.
- Hay valores por debajo de 4 lb y por encima de 9 lb.

**Interpretación:** El peso promedio es adecuado. Sin embargo, la presencia de pesos bajos puede indicar partos prematuros o riesgo de salud neonatal.


**Conclusiones generales**

- Las **edades de madres y padres** se concentran entre los 20 y 35 años, aunque hay casos de embarazos adolescentes y paternidades tardías.
- El número de hijos muestra que la mayoría de familias son pequeñas, aunque existen casos extremos de hasta 10 hijos o más.
- **La mayoría de los bebés nacen con peso saludable**, aunque existen algunos con bajo peso que deben vigilarse.
- La mortalidad neonatal es baja según los datos, pero los valores atípicos deben validarse por posibles errores de digitación o condiciones graves.

Gracias por compartir los resultados. Aquí tienes un análisis interpretativo completo, separado en tres partes: **pruebas de normalidad**, **frecuencias de variables categóricas**, y **resumen de variables de padres y madres**, seguido por **conclusiones generales** que puedes copiar directamente a tu informe.

---

### 📈 Pruebas de normalidad (Shapiro-Wilk)

#### 🔹 Edad de la madre (`Edadm`)
- **W = 0.96115**, **p-value < 2.2e-16**
- Esto indica que **la edad de la madre no sigue una distribución normal** (p < 0.05).
- Visualmente se observó una ligera asimetría a la derecha, lo cual coincide con este resultado.

#### 🔹 Peso total del bebé (`peso_total_lb`)
- **W = 0.97859**, **p-value < 2.2e-16**
- A pesar de que la distribución tenía forma de campana, **el test también rechaza la normalidad** estadísticamente.
- Esto se debe a pequeñas asimetrías o a la presencia de muchos datos, que hacen que el test sea muy sensible.

🔍 *Interpretación:* Ambas variables no siguen una distribución normal. Esto sugiere que cualquier análisis posterior (como pruebas estadísticas) debería usar técnicas **no paramétricas** o transformaciones si se requiere normalidad.

**Análisis de variables categóricas (frecuencias)**

🔸 `Sexo` del bebé

- Hombres (`1`): 2,254,955  
- Mujeres (`2`): 2,184,428  

✅ **Distribución bastante equilibrada**, con ligera mayoría de nacimientos masculinos (~51%).

🔸 `Tipar` (Tipo de parto)

- Vaginal (`1`): 4,385,803  
- Cesárea (`2`): 52,701  
- Otros: (`3`, `4`) muy pocos casos  

✅ **Parto vaginal es el más común** (~98%). Cesáreas son el 1.17%, lo cual podría estar subreportado o reflejar atención limitada.

🔸 `Asisrec` (Asistencia médica)

- `1`: 2,818,265 — probablemente asistencia médica completa  
- `4`: 812,238 — probablemente parteras o asistencia parcial  
- Otros códigos presentes  

**Interpretación:** Aunque la mayoría recibió atención médica, hay una porción considerable con asistencia alternativa o incompleta.

🔸 `Sitioocu` (Lugar del parto)

- `1`: 1,689,182 — probablemente hospital  
- `6`: 1,240,916 — posiblemente casa u otro sitio  

**Interpretación:** Hay un número importante de partos fuera de hospitales. Esto debe revisarse por zona geográfica o tipo de institución.

🔸 `Escivp` y `Escivm` (Estado civil del padre y madre)

- La mayoría son `1` y `2`, que probablemente representan “casado” y “soltero”  
- También se reportan `9` (no especificado) y otros pocos valores

**Interpretación:** El estado civil está disponible y bien distribuido, aunque hay valores perdidos o no reportados que podrían influir en los cruces.

🔸 `Escolap` y `Escolam` (Escolaridad padre y madre)

- Nivel `2` y `1` (básico y primaria) son los más comunes  
- Muchas observaciones con valor `NA` y códigos `9` (no especificado)

**Interpretación:** Hay un patrón similar en escolaridad para ambos, pero **faltan muchos datos**, especialmente en el caso de los padres.


👨‍👩‍👧‍👦 Análisis de variables de padres y madres

🔹 Edad
- **Edad padre** promedio: 29.5 años  
- **Edad madre** promedio: 25.8 años  

✅ Confirmado que los padres tienden a ser en promedio **3–4 años mayores** que las madres.

🔹 Escolaridad
- Distribuida entre niveles básicos y primaria.
- Faltantes importantes (`NA`) sobre todo en los padres.

🔹 Estado civil
- Coherencia entre padres y madres.
- Valores como `9` (NS/NR) presentes pero minoritarios.

**conclusiones generales**

- Las variables **edad y peso** no siguen una distribución normal, por lo que cualquier inferencia debe considerar métodos no paramétricos o categorizaciones.
- La mayoría de nacimientos ocurren con **asistencia médica**, aunque todavía hay muchos partos fuera de hospitales, lo cual puede estar relacionado con **zona rural o acceso limitado**.
- El **parto vaginal predomina abrumadoramente**, aunque es posible que las cesáreas estén subregistradas.
- El **estado civil y escolaridad** muestran patrones similares entre padre y madre, aunque **faltan datos del padre** en una proporción relevante.
- La información recopilada permite cruzar varias variables (como escolaridad vs estado civil, o tipo de parto vs edad de la madre) en el siguiente paso del análisis.

**Análisis de variables categóricas**

🔸 Sexo del bebé (`Sexo`)

- Dos barras prácticamente iguales: `1` (Hombre) y `2` (Mujer).
- Ligera mayoría de nacimientos masculinos.

**Conclusión:** La distribución por sexo es **equilibrada**, lo que indica ausencia de sesgo relevante entre nacimientos de niños y niñas.

🔸 Tipo de parto (`Tipar`)

- El valor `1` (probablemente parto vaginal) **domina abrumadoramente**.
- Cesárea (`2`) y otros (`3`, `4`) son marginales.

**Conclusión:** El **parto vaginal es la práctica más común** en Guatemala. Es posible que haya **subregistro de cesáreas** o una baja intervención médica en ciertas regiones.

🔸 Asistencia médica (`Asisrec`)

- Valor `1` lidera con mucha diferencia (probablemente atención médica profesional).
- También hay una porción significativa en `4` (probablemente atención por partera).
- Otros valores están presentes pero son mucho menores.

**Conclusión:** Aunque la mayoría recibe **asistencia profesional**, existe una cantidad importante de nacimientos con **asistencia alternativa** (como parteras), lo que sugiere **desigualdad en el acceso a servicios de salud**.

🔸 Sitio del parto (`Sitioocu`)

- Mayoría de partos ocurren en lugares identificados como `1` y `6`.
- También hay nacimientos en otros sitios, aunque menos frecuentes.

**Conclusión:** Muchos partos ocurren **en hospitales u otros centros médicos**, pero también se reportan con frecuencia **nacimientos fuera de centros de salud**, lo cual podría indicar **zonas rurales o baja cobertura hospitalaria**.

🔸 Estado civil del padre (`Escivp`)

- Predominan las categorías `1` y `2`, que posiblemente representan “casado” y “soltero”.
- Otros valores como `3` y `9` son marginales.

🔸 Estado civil de la madre (`Escivm`)
- Misma tendencia que el padre, con distribución parecida.

**Conclusión:** La mayoría de los padres y madres son **casados o solteros**. La coherencia sugiere buena calidad del dato, aunque los casos “no especificado” (código `9`) podrían representar datos omitidos.

🔸 Escolaridad del padre (`Escolap`)

- Pico en nivel `2` (posiblemente primaria completa o básica).
- Distribución cae hacia niveles más altos.
- Alta cantidad de `NA` y valores “sin especificar” (`9`).

**Conclusión:** La mayoría de los padres **tienen escolaridad básica**, con **pocos alcanzando educación superior**. Los datos faltantes limitan el análisis.

🔸 Escolaridad de la madre (`Escolam`)

- Distribución similar al padre, pero con **menos valores perdidos**.
- Predominan los niveles bajos (`1`, `2`).

**Conclusión:** Las madres presentan **niveles educativos similares** a los padres, pero **con más datos disponibles**, lo que facilita mejores análisis comparativos.


**Conclusiones generales**

- Las variables categóricas clave como `Sexo`, `Tipar`, `Asisrec` y `Sitioocu` presentan distribuciones **claras y consistentes** con la situación sanitaria del país.
- Se evidencia que:
  - La mayoría de nacimientos ocurre **en hospitales** y con **asistencia médica**.
  - **El parto vaginal es el predominante**.
  - Existe un porcentaje importante de **partos fuera de instituciones médicas** o con **asistencia por parteras**, lo cual podría estar asociado a limitaciones geográficas o culturales.
- El **estado civil y escolaridad de padres y madres** son coherentes entre sí, pero hay **falta de datos en los hombres**, especialmente en escolaridad.
- El patrón general refleja una **población joven**, con educación básica como nivel más común y acceso desigual a servicios de salud.

```{r}
# 🔧 Filtrar valores atípicos y mantener datos consistentes
datos_limpios <- datos_completos %>%
  mutate(
    Edadp  = as.numeric(Edadp),
    Edadm  = as.numeric(Edadm),
    Libras = as.numeric(Libras),
    Onzas  = as.numeric(Onzas),
    Tohite = as.numeric(Tohite),
    Tohinm = as.numeric(Tohinm),
    Tohivi = as.numeric(Tohivi)
  ) %>%
  filter(
    Edadp >= 10 & Edadp <= 90,
    Edadm >= 10 & Edadm <= 100,
    Libras >= 1 & Libras <= 10,
    Onzas >= 0 & Onzas <= 15,
    Tohite >= 0 & Tohite <= 20,
    Tohinm >= 0 & Tohinm <= 20,
    Tohivi >= 0 & Tohivi <= 20
  )

# Importar las librerías necesarias
library(dplyr)
library(ggplot2)

# Variables a analizar
vars_numericas <- c("Edadp", "Edadm", "Libras", "Onzas", "Tohite", "Tohinm", "Tohivi")
vars_categoricas <- c("Sexo", "Tipar", "Asisrec", "Sitioocu", "Escivp", "Escivm")

# 📊 Resumen estadístico
resumen_numerico <- datos_limpios %>%
  select(all_of(vars_numericas)) %>%
  summarise(across(everything(), list(
    media = ~mean(., na.rm = TRUE),
    mediana = ~median(., na.rm = TRUE),
    sd = ~sd(., na.rm = TRUE),
    min = ~min(., na.rm = TRUE),
    max = ~max(., na.rm = TRUE)
  ), .names = "{.col}_{.fn}"))

print(resumen_numerico)

# 📈 Histogramas (versión moderna de ggplot2 sin aes_string)
for (var in vars_numericas) {
  if (var %in% names(datos_limpios)) {
    print(
      ggplot(datos_limpios, aes(x = .data[[var]])) +
        geom_histogram(bins = 30, fill = "skyblue", color = "black") +
        labs(title = paste("Distribución de", var), x = var, y = "Frecuencia")
    )
  }
}

# 📋 Tablas de frecuencia para variables categóricas
for (var in vars_categoricas) {
  if (var %in% names(datos_limpios)) {
    cat("\n📊 Frecuencia de:", var, "\n")
    print(table(datos_limpios[[var]], useNA = "ifany"))
  }
}

```

**Analisis de los Hallazgos**

Al observar las distribuciones de edad, se encontró que:

- La **edad mínima de la madre** es de **10 años** y la del **padre** es de **12 años**.
- Las **edades medias** son de aproximadamente **25.8 años para las madres** y **29.5 años para los padres**.

*Esto indica que los nacimientos en Guatemala ocurren en su mayoría dentro de una población joven, aunque también se identificaron casos de maternidad y paternidad adolescentes, lo cual representa un posible riesgo social y de salud.*

Respecto al peso del bebé:

- Se calculó el **peso total al nacer** como la suma de libras y onzas (`peso_total_lb`).
- El **peso promedio** fue de **6.75 libras**, con valores mínimos cercanos a 1 libra y máximos por encima de 10 libras.
- La distribución tiene una forma **ligeramente sesgada**, con un rango saludable predominante, aunque también se observaron casos de **bajo peso**, lo cual debe ser monitoreado por posibles riesgos de salud.

*No se puede afirmar con certeza que el peso haya aumentado con el tiempo, ya que no se realizó un análisis temporal (por año). Para validar esa hipótesis sería necesario cruzar el peso con el año del nacimiento.*

También se detectó que las **variables numéricas no siguen una distribución normal**, según las pruebas de Shapiro-Wilk. Esto sugiere la existencia de **valores atípicos o distribuciones sesgadas**, especialmente en variables como:

- **Número total de hijos tenidos (`Tohite`)**
- **Número de hijos muertos (`Tohinm`)**
- **Número de hijos vivos (`Tohivi`)**

*Estas variables muestran que la mayoría de las madres ha tenido entre 1 y 3 hijos, aunque también existen casos extremos que superan los 10 hijos, posiblemente asociados a contextos rurales o generaciones anteriores.*

### c.	Crucen las variables que consideren sean las más importantes para hallar los elementos clave que permitan comprender lo que está causando el problema encontrado.

```{r}
# 📦 Librerías necesarias
library(dplyr)
library(ggplot2)
library(scales)
library(RColorBrewer)

# 🔧 Transformación y validación de datos
datos_validados <- datos_completos %>%
  mutate(
    Edadm = as.numeric(Edadm),
    grupo_edad = case_when(
      Edadm < 20 ~ "Adolescente",
      Edadm >= 20 & Edadm < 50 ~ "Adulta",
      TRUE ~ NA_character_
    ),
    Tipar = factor(Tipar, levels = c("1", "2", "3", "4"),
                   labels = c("Vaginal", "Cesárea", "No especificado", "No aplica")),
    Escolam = factor(Escolam, levels = c("1", "2", "3", "4", "5", "6"),
                     labels = c("Ninguna", "Primaria", "Secundaria", "Diversificado", "Superior", "No especificado")),
    Escivm = factor(Escivm, levels = c("1", "2", "3", "4", "5", "6"),
                    labels = c("Soltera", "Casada", "Unida", "Separada", "Divorciada", "Viuda")),
    Sitioocu = factor(Sitioocu, levels = c("1", "2", "3", "4", "5"),
                      labels = c("Hospital público", "Hospital privado", "Centro de salud", "Domicilio", "Otro")),
    Asisrec = factor(Asisrec, levels = c("1", "2", "3", "4"),
                     labels = c("Médico", "Enfermera", "Partera", "Otro"))
  ) %>%
  filter(!is.na(grupo_edad))

# ✅ Función mejorada
graficar_por_grupo <- function(data, grupo) {
  grupo_data <- filter(data, grupo_edad == grupo)

  # 🔹 Edad vs tipo de parto
  print(
    ggplot(grupo_data, aes(x = Tipar, y = Edadm, fill = Tipar)) +
      geom_boxplot(outlier.size = 0.8) +
      labs(title = paste("Edad de la madre vs Tipo de parto (", grupo, ")"), x = "Tipo de parto", y = "Edad") +
      theme_minimal() +
      scale_fill_brewer(palette = "Set2")
  )

  # 🔹 Tipo de parto según escolaridad
  df2 <- grupo_data %>%
    filter(!is.na(Escolam), !is.na(Tipar)) %>%
    group_by(Escolam, Tipar) %>%
    summarise(n = n(), .groups = "drop") %>%
    group_by(Escolam) %>%
    mutate(prop = n / sum(n), etiqueta = percent(prop, accuracy = 1))

  print(
    ggplot(df2, aes(x = Escolam, y = prop, fill = Tipar)) +
      geom_bar(stat = "identity", position = "fill") +
      geom_text(aes(label = etiqueta), position = position_fill(vjust = 0.5), size = 3, color = "white") +
      labs(title = paste("Tipo de parto según escolaridad (", grupo, ")"), x = "Escolaridad", y = "Proporción") +
      scale_fill_brewer(palette = "Set2") +
      scale_y_continuous(labels = percent_format()) +
      theme_minimal() +
      theme(axis.text.x = element_text(angle = 45, hjust = 1))
  )

  # 🔹 Escolaridad según estado civil
  df3 <- grupo_data %>%
    filter(!is.na(Escivm), !is.na(Escolam)) %>%
    group_by(Escivm, Escolam) %>%
    summarise(n = n(), .groups = "drop") %>%
    group_by(Escivm) %>%
    mutate(prop = n / sum(n), etiqueta = percent(prop, accuracy = 1))

  print(
    ggplot(df3, aes(x = Escivm, y = prop, fill = Escolam)) +
      geom_bar(stat = "identity", position = "fill") +
      geom_text(aes(label = etiqueta), position = position_fill(vjust = 0.5), size = 3, color = "black") +
      labs(title = paste("Escolaridad según estado civil (", grupo, ")"), x = "Estado civil", y = "Proporción") +
      scale_fill_viridis_d(option = "C") +
      scale_y_continuous(labels = percent_format()) +
      theme_minimal() +
      theme(axis.text.x = element_text(angle = 30, hjust = 1))
  )

  # 🔹 Sitio del parto vs asistencia
  df4 <- grupo_data %>%
    filter(!is.na(Sitioocu), !is.na(Asisrec)) %>%
    group_by(Sitioocu, Asisrec) %>%
    summarise(n = n(), .groups = "drop") %>%
    group_by(Sitioocu) %>%
    mutate(prop = n / sum(n), etiqueta = percent(prop, accuracy = 1))

  print(
    ggplot(df4, aes(x = Sitioocu, y = prop, fill = Asisrec)) +
      geom_bar(stat = "identity", position = "fill") +
      geom_text(aes(label = etiqueta), position = position_fill(vjust = 0.5), size = 3, color = "white") +
      labs(title = paste("Asistencia según sitio del parto (", grupo, ")"), x = "Sitio del parto", y = "Proporción") +
      scale_fill_brewer(palette = "Set3") +
      scale_y_continuous(labels = percent_format()) +
      theme_minimal() +
      theme(axis.text.x = element_text(angle = 30, hjust = 1))
  )
}

# 🟢 Ejecutar para ambos grupos
graficar_por_grupo(datos_validados, "Adolescente")
graficar_por_grupo(datos_validados, "Adulta")
```

📊 **Gráfica: Edad de la madre vs Tipo de parto (Adolescente)**

🔍 **Análisis**

- Esta gráfica muestra **cajas de bigotes** (boxplots) que representan la distribución de la edad de las madres adolescentes según el tipo de parto.

- Los tipos de parto incluyen:

  - **Vaginal**: Mayor frecuencia, con edad media entre 17 y 18 años.
  - **Cesárea**: Similar a vaginal, aunque con mayor dispersión hacia edades más tempranas (~13 años).
  - **No especificado** y **No aplica**: También se concentran entre los 17 y 19 años, aunque con una ligera dispersión a edades más bajas.
- Se observan algunos **valores atípicos** por debajo de los 14 años en todos los tipos, especialmente en "Cesárea".

✅ **Conclusiones**

- **No hay una diferencia significativa de edad** entre los tipos de parto dentro del grupo adolescente, lo que sugiere que la elección del tipo de parto **no está determinada por la edad en este grupo etario**.
- La mayoría de partos, independientemente de su tipo, ocurren entre los 17 y 19 años.
- La presencia de partos por cesárea y otras categorías en edades muy tempranas (13–15 años) **podría indicar situaciones de riesgo o embarazos no planificados** que requieren atención especial.

📊 **Gráfica: Tipo de parto según escolaridad (Adolescente)**

🔍 **Análisis**

- Esta gráfica representa la **proporción del tipo de parto** (vaginal, cesárea, no especificado, no aplica) en función del nivel de **escolaridad de la madre adolescente**.

- En todos los niveles de escolaridad, el **parto vaginal predomina de forma absoluta**:

  - Del 99% al 100% de los casos son partos vaginales.
- Los partos por **cesárea** y otras categorías representan **menos del 1%** y son prácticamente despreciables en todas las barras.
- El color de los segmentos es casi indistinguible para los partos no vaginales por su baja frecuencia.

✅ **Conclusiones**

- El nivel educativo **no parece influir en el tipo de parto** en adolescentes.
- La altísima proporción de partos vaginales (99–100%) podría reflejar:
  - Una **preferencia institucional o médica** por evitar cesáreas en adolescentes.
  - **Limitaciones de acceso** a servicios que permitan elegir otro tipo de parto.
- La escolaridad no cambia significativamente el patrón, lo que sugiere que en la adolescencia la decisión del tipo de parto **no depende de factores educativos**, sino probablemente de criterios médicos estándar o restricciones del sistema de salud.


📊 **Gráfica: Escolaridad según estado civil (Adolescente)**

🔍 **Análisis**

- Esta gráfica muestra la **proporción de niveles educativos** según el **estado civil** de las madres adolescentes.
- **Observaciones clave por grupo**:

🔸 **Solteras**:
  - 39% no tienen escolaridad.
  - 39% tienen primaria.
  - Solo el 6% ha alcanzado diversificado y apenas el 0% superior.

🔸 **Casadas**:
  - Distribución similar: 39% sin escolaridad, 34% primaria, 18% secundaria, 8% diversificado, 0% superior.

🔸 **Unidas** (convivientes):
  - Destaca el **68% sin escolaridad**, mucho más alto que en otros grupos.
  - El resto con primaria (23%) y muy poca secundaria o más (2% diversificado).

#✅ **Conclusiones**

- **El nivel educativo entre adolescentes es bajo en todos los estados civiles**, pero especialmente alarmante entre las madres **unidas**, donde más de **dos tercios no tienen escolaridad**.
- Las adolescentes **casadas o solteras** tienen distribuciones educativas similares, aunque ligeramente mejores que las unidas.
- Estos resultados reflejan una **posible vulnerabilidad social y educativa** en madres adolescentes en unión libre, lo que puede impactar en sus oportunidades futuras y en el bienestar de sus hijos.
- Sugiere que **la maternidad temprana puede interrumpir significativamente la continuidad educativa**, especialmente en contextos de unión informal.


📊 **Gráfica: Asistencia médica según sitio del parto (Adolescente)**

🔍 **Análisis**

- La gráfica relaciona el **sitio del parto** con el tipo de **asistencia recibida** por madres adolescentes.
- **Hospital público**:  
  - El 100% de los partos fueron asistidos por **médicos**. Esto muestra una estandarización del servicio.
  
- **Hospital privado**:  
  - Similar tendencia: 98% asistencia médica.

- **Centro de salud**:  
  - 92% de los partos fueron atendidos por médicos, aunque aparecen pequeñas proporciones de enfermeras, parteras y otros.

- **Domicilio**:  
  - Aquí cambia radicalmente:  
    - Solo el **30% fue atendido por médicos**.
    - **64% por enfermeras**, 5% por parteras, 2% por otras personas.
    - Esto puede indicar menor acceso a servicios médicos especializados.

- **Otros sitios**:  
  - Aquí domina la partera (54%) y el 27% fue atendido por “otro”, lo que refleja **asistencia no profesional o informal**.
  - Solo 8% por médico, 11% por enfermera.

✅ **Conclusiones**

- Existe una **clara relación entre el tipo de asistencia médica y el sitio del parto**:

  - En **centros institucionales** (hospitales o centros de salud), los partos son atendidos casi exclusivamente por médicos.
  - En **espacios no institucionales** (domicilio u “otros”), aumenta drásticamente la atención por **personal no médico o incluso no calificado**.
- Las madres adolescentes que no acceden a servicios institucionales corren mayor riesgo por **atención inadecuada**.
- Esto revela una **brecha en el acceso a servicios de salud adecuados** para adolescentes que no acuden a hospitales o centros públicos.


📊 **Gráfica: Edad de la madre vs Tipo de parto (Adulta)**

🔍 **Análisis**

- Esta gráfica compara la edad de las madres adultas según el tipo de parto.
- Las edades se distribuyen principalmente entre los **20 y 50 años**.
- La **mediana de edad** varía según el tipo de parto:
  - **Vaginal**: mediana cercana a los 27 años.
  - **Cesárea**: mediana un poco mayor, alrededor de los 29 años.
  - **No especificado**: mediana de aproximadamente 31 años.
  - **No aplica**: mediana similar a cesárea, pero con menor dispersión.

✅ **Conclusiones**

- Las madres con **partos por cesárea o no especificados** tienden a tener una edad **ligeramente superior** a las que tuvieron partos vaginales.
- Esto podría deberse a factores médicos relacionados con la edad (mayor probabilidad de cesárea en madres de más edad).
- Se observa una **mayor dispersión** en los partos no especificados y cesáreas, lo cual sugiere que estos tipos de parto ocurren tanto en edades jóvenes como avanzadas dentro del grupo adulto.
- La edad media de las madres adultas se mantiene **dentro de un rango reproductivo esperado**, sin grandes extremos.

📊 **Gráfica: Tipo de parto según escolaridad (Adulta)**

🔍 **Análisis**

- La mayoría de partos en **madres adultas**, sin importar el nivel educativo, son **vaginales (97–99%)**.
- El porcentaje de **cesáreas** es bajo pero levemente **más alto en mujeres con educación superior (2%)** y en aquellas con escolaridad no especificada.
- Las categorías de “No especificado” y “No aplica” casi no aparecen, lo cual **mejora la interpretación** de la gráfica respecto a la versión anterior.
- La escolaridad está bien distribuida en la visualización y ahora es **legible**.

✅ **Conclusiones**

- El **tipo de parto no varía significativamente** con la escolaridad en madres adultas: la vía vaginal domina en todos los niveles.
- Sin embargo, el **leve aumento de cesáreas en mujeres con mayor educación** podría estar relacionado con un mayor acceso a servicios privados de salud o una mayor planificación del parto.
- No hay evidencia clara de que el nivel educativo influya directamente en el tipo de parto, pero sí podría estar relacionado con **acceso a opciones**.

📊 **Gráfica: Escolaridad según estado civil (Adulta)**

🔍 **Análisis**

- **Madres unidas** presentan el menor nivel educativo: **64% sin escolaridad** y apenas **5% con educación secundaria o más**.
- Las **madres casadas** y **solteras** muestran una mayor diversidad educativa:
  - Casadas: 31% primaria, 17% secundaria, 17% diversificado, 8% superior.
  - Solteras: 34% primaria, 18% secundaria, 13% diversificado, 0% superior.
- El nivel educativo **superior** se observa casi exclusivamente en madres **casadas**, aunque con una proporción baja.
- En todas las categorías, el nivel de educación “Ninguna” o “Primaria” representa la **mayoría**.

✅ **Conclusiones**

- El estado civil se relaciona con el nivel educativo:

  - **Las mujeres casadas tienden a tener mayor escolaridad** que las unidas o solteras.
  - **Las madres unidas son el grupo más vulnerable** en términos educativos.
  
- Esto puede reflejar patrones socioculturales donde las mujeres con menor acceso a educación formal se casan o se unen a edades más tempranas o en contextos menos formales.

📊 **Gráfica: Asistencia médica según sitio del parto (Adulta)**

🔍 **Análisis**

- **Hospital público**: Casi **todos los partos fueron atendidos por médicos (100%)**, lo que refleja una alta institucionalización en este tipo de establecimiento.
- **Hospital privado** y **centros de salud** también presentan una **alta proporción de partos atendidos por médicos** (99% y 92%, respectivamente), aunque aparece una pequeña proporción de otros tipos de asistencia (como enfermeras o parteras).
- **Partos en domicilio** muestran una **distribución variada**:
  - Solo 55% fueron asistidos por médicos.
  - Un 41% fue atendido por **enfermeras**, lo cual resalta la presencia de asistencia profesional fuera del ámbito hospitalario.
- **Otros lugares** presentan una situación más preocupante:
  - Mayoritariamente asistidos por **parteras (56%)**.
  - Alta proporción atendida por **personas sin formación médica formal (28% “Otro”)**.

#✅ **Conclusiones**

- Hay una clara relación entre el **tipo de institución o lugar de parto** y el **tipo de asistencia médica recibida**.
- Mientras los entornos hospitalarios garantizan una atención por médicos, los nacimientos fuera de hospitales —especialmente en “domicilio” u “otro”— reflejan una mayor vulnerabilidad sanitaria.
- Esto sugiere una necesidad de **mayor cobertura y acceso a atención profesional** en zonas rurales o de difícil acceso, donde los partos fuera de hospitales son más frecuentes.

🧠 **Conclusiones Generales Comparativas (Adolescentes vs Adultas)**

📌 1. Edad de la madre vs tipo de parto

- En **ambos grupos**, el tipo de parto **más frecuente** es el **vaginal**.
- **Las adolescentes** tienen una edad más concentrada (mediana ~18 años) y valores menos dispersos.
- **Las adultas** presentan una mayor dispersión en la edad al momento del parto, especialmente en partos por cesárea o no especificados, indicando una mayor heterogeneidad en su perfil reproductivo.

📌 2. Tipo de parto según escolaridad

- Tanto en **adolescentes** como en **adultas**, el **parto vaginal representa más del 97%** de los casos sin importar el nivel educativo.
- La **cesárea** es muy poco frecuente, pero su proporción **aumenta ligeramente** en mujeres adultas con mayor escolaridad.
- No se observan diferencias significativas en adolescentes según escolaridad (probablemente porque la mayoría aún no ha completado ciclos educativos superiores).

📌 3. Escolaridad según estado civil

- En **adolescentes**, los niveles educativos predominantes son **primaria y secundaria**, con un alto porcentaje de mujeres con **ninguna escolaridad**, especialmente en las unidas (68%).
- En **adultas**, se observa un ligero avance educativo: aunque aún predomina la escolaridad básica, el porcentaje con diversificado y superior es más alto que en adolescentes.
- En ambos grupos, las **mujeres solteras o casadas tienen mayor escolaridad** que aquellas en unión libre.

📌 4. Asistencia médica según sitio del parto

- Para **ambos grupos**, los partos en hospitales públicos, privados o centros de salud están **principalmente atendidos por médicos (92%–100%)**.
- Las **diferencias se acentúan en partos domiciliarios o en lugares “otros”**:
  - En **adolescentes**, hay más partos asistidos por **parteras (54%)** y **enfermeras (64%)**.
  - En **adultas**, aunque también hay una alta proporción de asistencia no médica, hay **más partos domiciliarios atendidos por médicos (55%)** comparado con adolescentes (30%).

📍 **Conclusión Final**

- La **condición de adolescente** implica una mayor concentración en edades bajas, niveles educativos más limitados y mayor riesgo de partos fuera del sistema formal de salud.
- Las **mujeres adultas**, aunque muestran mayor diversidad, evidencian mejores condiciones educativas y mayor acceso a servicios de salud institucionalizados.
- La escolaridad y el estado civil parecen ser factores asociados al tipo de atención recibida y al contexto del parto, por lo que deben ser variables clave en políticas de salud reproductiva.

## d.	Realicen gráficos exploratorios que les dé ideas del estado de los datos.

Para hacer este analisis debemos de profundizar sobre los datos, Por ello vamos a utilizar algunas graficos que representen lo que estamos buscando

Lo primero es responder a las preguntas por ejemplo

¿El sexo del bebé influye en el peso al nacer?

Para ello realizamos el siguiente grafico

```{r}
library(haven)
library(dplyr)
library(ggplot2)

ruta <- "./datos_nacimientos_de_2009_a_2022.RData"

# Cargar el archivo RData
load(ruta)


# Crear una nueva variable con el peso total en onzas sin modificar Libras y Onzas originales
datos_limpios <- datos_completos %>%
  mutate(
    Edadp  = as.numeric(Edadp),
    Edadm  = as.numeric(Edadm),
    Libras = as.numeric(Libras),
    Onzas  = as.numeric(Onzas),
    Tohite = as.numeric(Tohite),
    Tohinm = as.numeric(Tohinm),
    Tohivi = as.numeric(Tohivi)
  ) %>%
  filter(
    Edadp >= 10 & Edadp <= 90,
    Edadm >= 10 & Edadm <= 100,
    Libras >= 1 & Libras <= 10,
    Onzas >= 0 & Onzas <= 15,
    Tohite >= 0 & Tohite <= 20,
    Tohinm >= 0 & Tohinm <= 20,
    Tohivi >= 0 & Tohivi <= 20
  )



datos_cambiados <- datos_limpios %>% 
  mutate(Peso_Onzas = (Libras * 16) + Onzas)

# 📊 Gráfico de caja para comparar peso por sexo
ggplot(datos_cambiados, aes(x = Sexo, y = Peso_Onzas, fill = Sexo)) +
  geom_boxplot(alpha = 0.7) +
  labs(title = "Distribución del Peso al Nacer por Sexo",
       x = "Sexo del Bebé",
       y = "Peso al Nacer (Onzas)") +
  scale_fill_manual(values = c("blue", "pink")) +  # Colores típicos
  theme_minimal()
```

🧠 Análisis del gráfico: Distribución del peso al nacer por sexo

La gráfica muestra que existe una ligera diferencia en el peso al nacer entre los recién nacidos hombres (código 1) y mujeres (código 2). En promedio, los niños tienen un peso levemente superior al de las niñas. Esta diferencia se observa tanto en la mediana como en la distribución general de los datos, aunque no es extremadamente pronunciada.

**Conclusiones:**

- **Sí hay una diferencia observable por sexo.** Aunque la diferencia entre medianas no es muy grande, se mantiene constante en toda la distribución.
- **Los niños tienden a nacer con un peso mayor que las niñas.** Esto es consistente con hallazgos biomédicos que indican que el sexo masculino suele estar asociado con un peso ligeramente superior al nacer.
- **La diferencia no es drástica**, pero sí lo suficientemente clara como para ser tomada en cuenta como una variable potencialmente influyente en el análisis del peso al nacer.
- Para evaluar si esta diferencia es estadísticamente significativa, se recomienda complementar este análisis gráfico con una prueba de hipótesis como el test de Wilcoxon o t-test.

```{r}
library(haven)
library(dplyr)
library(ggplot2)
library(viridis)

# Cargar archivo
load("datos_nacimientos_de_2009_a_2022.RData")

# Detectar automáticamente el data frame
obj <- ls()[sapply(ls(), function(x) is.data.frame(get(x)))]
if (length(obj) == 0) stop("❌ No se encontró ningún data frame cargado.")
datos_limpios <- get(obj[1])

# Etiquetas para tipo de parto
etiquetas_tipar <- c("1" = "Vaginal", "2" = "Cesárea", "3" = "No especificado", "4" = "No aplica")
vars_categoricas <- c("Sexo", "Escivp", "Escolap", "Asisrec", "Sitioocu")

tryCatch({

  # Reetiquetar Tipar si existe
  if ("Tipar" %in% names(datos_limpios)) {
    datos_limpios$Tipar <- recode(as.character(datos_limpios$Tipar), !!!etiquetas_tipar)
    datos_limpios$Tipar <- factor(datos_limpios$Tipar)
  }

  # Limpieza y transformación
  datos_limpios <- datos_limpios %>%
    mutate(
      Edadp = as.numeric(as.character(Edadp)),
      Libras = as.numeric(as.character(Libras)),
      Onzas = as.numeric(as.character(Onzas)),
      peso_total_lb = Libras + (Onzas / 16)
    ) %>%
    filter(
      Edadp >= 10 & Edadp <= 90,
      Libras >= 1 & Libras <= 10,
      Onzas >= 0 & Onzas <= 15
    )

  for (var in vars_categoricas) {
    if (var %in% names(datos_limpios)) {
      datos_limpios[[var]] <- as.factor(as.character(datos_limpios[[var]]))
    }
  }

  # 🔹 Opción A: geom_bin2d (más visual y rápido)
  print(ggplot(datos_limpios, aes(x = Edadp, y = peso_total_lb)) +
          geom_bin2d(bins = 50) +
          scale_fill_viridis_c() +
          labs(
            title = "Edad de la madre vs Peso al nacer (geom_bin2d)",
            subtitle = "Peso en libras = Libras + Onzas/16",
            x = "Edad de la madre",
            y = "Peso total (libras)"
          ) +
          theme_minimal())

  # 🔹 Opción B: Datos resumidos y tamaño proporcional a frecuencia
  datos_resumidos <- datos_limpios %>%
    group_by(Edadp, peso_total_lb) %>%
    summarise(n = n(), .groups = "drop")

  print(ggplot(datos_resumidos, aes(x = Edadp, y = peso_total_lb, size = n)) +
          geom_point(alpha = 0.5, color = "steelblue") +
          scale_size_continuous(range = c(0.5, 6)) +
          labs(
            title = "Edad de la madre vs Peso al nacer (tamaño ~ frecuencia)",
            subtitle = "Cada punto representa una combinación única",
            x = "Edad de la madre",
            y = "Peso total (libras)",
            size = "Frecuencia"
          ) +
          theme_minimal())

  gc()

}, error = function(e) {
  message("❌ Error: ", e$message)
})
```

📊 **Análisis de la gráfica**

1. **Ejes y variables**:
   - **Eje X**: Edad de la madre (años), desde los 10 hasta los 90.
   - **Eje Y**: Peso del bebé al nacer (en libras, combinando libras + onzas/16).
   - **Color (intensidad)**: Cantidad de observaciones en cada bin (bloque), representando densidad.

2. **Distribución central**:
   - La mayor densidad de nacimientos (color amarillo intenso) se concentra entre:
     - **Edad de la madre**: 20 a 30 años.
     - **Peso al nacer**: entre **6.5 y 7.5 libras**.
   - Estas combinaciones presentan hasta **más de 80,000 nacimientos** por bloque, según la escala de color.

3. **Patrones laterales**:
   - A medida que la edad de la madre aumenta (más allá de los 40 años), la cantidad de nacimientos disminuye considerablemente (bloques más oscuros).
   - También se observa una mayor dispersión en el peso de los recién nacidos a edades extremas (tanto madres adolescentes como mayores).

4. **Variabilidad del peso**:
   - Si bien el peso promedio se mantiene estable en el rango central de edad, se observan más valores atípicos (peso bajo o alto) fuera del rango de 20–35 años.

✅ **Conclusiones**

- **La mayoría de los nacimientos** ocurren en mujeres entre los 20 y 30 años, y los bebés en ese grupo tienen un **peso promedio normal** (6.5–7.5 lb).
- **La edad de la madre sí influye** ligeramente en la variabilidad del peso:
  - Madres muy jóvenes o muy mayores presentan mayor dispersión y casos con bajo peso al nacer.
- **No hay una tendencia lineal directa** entre mayor edad y mayor o menor peso, pero sí hay una mayor dispersión conforme la edad se aleja de la mediana poblacional.

📊 **Análisis de la gráfica**

1. **Ejes y significado**:
   - **Eje X**: Edad de la madre (de 10 a 90 años).
   - **Eje Y**: Peso al nacer en libras (calculado como `libras + onzas/16`).
   - **Tamaño del punto**: Representa la cantidad de casos para cada combinación específica de edad y peso.

2. **Zona de mayor concentración**:
   - La mayoría de los puntos grandes se concentran entre:
     - **Edad de la madre**: 20 a 30 años.
     - **Peso al nacer**: 6.5 a 7.5 libras.
   - Estos puntos grandes indican que estas combinaciones son **extremadamente frecuentes** (alrededor de 30,000 casos por punto).

3. **Distribución general**:
   - Se observa una **forma ovalada horizontal**, con menor frecuencia en los extremos de edad.
   - A edades más tempranas (<20) o más avanzadas (>40), hay **más dispersión** en el peso al nacer, aunque con menor frecuencia.

4. **Frecuencia de combinaciones atípicas**:
   - Puntos pequeños alrededor de los extremos (edades > 50 y pesos < 4 lb o > 9 lb) muestran que esas combinaciones existen, pero son **poco comunes**.

✅ **Conclusiones**

- La mayoría de los nacimientos ocurren en mujeres de entre 20 y 30 años, y sus bebés nacen con un peso típico (entre 6.5 y 7.5 libras).
- El tamaño de los puntos confirma que **estas combinaciones son las más frecuentes**, superando las 30,000 ocurrencias.
- A edades extremas de la madre (menores de 20 o mayores de 40 años), el peso al nacer es más variable y hay menor cantidad de casos.
- Esta representación visual es muy útil para identificar **zonas densas y outliers** al mismo tiempo, y muestra claramente cómo el **peso al nacer tiende a estabilizarse en edades reproductivas óptimas**.

Sabiendo lo anterior podemos plantear la pregunta...

**¿Cuantos embarazos se pueden catalogar como adolescentes?**

Para ello realizamos el siguiente grafico. 

```{r}
library(ggplot2)
library(dplyr)

# Definir el límite de edad para considerar embarazo adolescente (< 20 años)
limite_edad <- 20

# Clasificación y cálculo del peso en onzas
datos_adolescentes <- datos_limpios %>%
  mutate(
    Embarazo_Adolescente = ifelse(Edadp < limite_edad, "Adolescente", "No Adolescente"),
    Peso_Onzas = (Libras * 16) + Onzas
  ) %>%
  filter(!is.na(Peso_Onzas))  # Asegura que no haya NA en el eje Y

# 📊 Gráfico de caja del peso al nacer por tipo de embarazo
ggplot(datos_adolescentes, aes(x = Embarazo_Adolescente, y = Peso_Onzas, fill = Embarazo_Adolescente)) +
  geom_boxplot(alpha = 0.7, outlier.shape = 16, outlier.size = 1.5) +
  labs(
    title = "Distribución del Peso al Nacer según Tipo de Embarazo",
    subtitle = "Comparación entre embarazos adolescentes (<20 años) y no adolescentes",
    x = "Tipo de Embarazo",
    y = "Peso al Nacer (Onzas)"
  ) +
  scale_fill_manual(values = c("Adolescente" = "#F8766D", "No Adolescente" = "#00BA38")) +
  theme_minimal()
```
📊 **Análisis de la gráfica**

**Título**: *Distribución del Peso al Nacer según Tipo de Embarazo*  
**Comparación**: Madres adolescentes (< 20 años) vs. madres no adolescentes (≥ 20 años)  
**Unidad**: Peso en onzas (Libras × 16 + Onzas)

#### Observaciones clave:
1. **Mediana más baja**:
   - Los bebés nacidos de madres adolescentes presentan una **mediana de peso menor** que los nacidos de madres adultas.
   - Esto indica que en promedio, los recién nacidos de embarazos adolescentes pesan menos.

2. **Mayor dispersión en adolescentes**:
   - La caja (rango intercuartílico) de los embarazos adolescentes es ligeramente más compacta, pero hay **outliers inferiores más extremos**, es decir, bebés con pesos notablemente bajos.
   - Esto puede asociarse a **mayor riesgo de partos prematuros o bajo peso al nacer** en este grupo.

3. **Presencia de valores atípicos en ambos grupos**:
   - Aunque ambos grupos tienen outliers, en los embarazos adolescentes estos se concentran en la parte baja del gráfico.

**🧠 Conclusiones**

- **Sí existe una diferencia significativa** en el peso al nacer entre bebés de madres adolescentes y no adolescentes, aunque no es drástica, **es sistemática y clínicamente relevante**.
- Este patrón refuerza la hipótesis de que el embarazo adolescente puede estar asociado a:
  - Menor peso al nacer.
  - Mayor incidencia de partos prematuros.
  - Condiciones desfavorables para el desarrollo fetal.
- La diferencia justifica seguir analizando esta población con más detalle, por ejemplo:
  - ¿En qué regiones se concentran más los embarazos adolescentes?
  - ¿Cómo ha evolucionado la tasa de embarazos adolescentes a lo largo del tiempo?
  - ¿Existen diferencias en el acceso a salud prenatal según edad?

Por lo que conociendo esto podemos ponernos a preguntar lo siguiente... 

**¿Ha habido un aumento o disminucion de los embarazos adolescentes?** 

Esto nos queremos preguntar para ver si ha crecido o si se ha mantenido o decrecido los ultimos años los embarazos adolescentes. 

```{r}
library(ggplot2)
library(dplyr)

# Cargar archivo con los datos
load("datos_nacimientos_de_2009_a_2022.RData")  # Asegúrate de que esté en tu directorio actual

# Detectar automáticamente el data frame dentro del RData
obj <- ls()[sapply(ls(), function(x) is.data.frame(get(x)))]
if (length(obj) == 0) stop("❌ No se encontró ningún data frame cargado.")
datos_limpios <- get(obj[1])  # Usar el primer data frame detectado

# Asegurarse de que 'anio' esté correctamente definido y como numérico
if (!"anio" %in% names(datos_limpios)) stop("❌ La variable 'anio' no está presente en los datos.")
datos_limpios <- datos_limpios %>%
  mutate(
    anio = as.numeric(as.character(anio)),
    Edadp = as.numeric(as.character(Edadp))
  )

# Definir límite para embarazo adolescente (<20 años)
limite_edad <- 20

# Agrupar por año
evolucion_embarazos <- datos_limpios %>%
  filter(!is.na(anio), Edadp < limite_edad) %>%
  group_by(anio) %>%
  summarise(Total_Adolescentes = n(), .groups = "drop")

# 📊 Gráfico
ggplot(evolucion_embarazos, aes(x = anio, y = Total_Adolescentes)) +
  geom_line(color = "blue", size = 1) +
  geom_point(color = "red", size = 2) +
  labs(
    title = "Evolución de los Embarazos Adolescentes por Año",
    subtitle = "Comparación anual de casos (< 20 años)",
    x = "Año",
    y = "Número de Embarazos Adolescentes"
  ) +
  theme_minimal()
```

**Analisis**

Podemos ver que si hay un decremento en la cantidad de embarazos adolescentes, aunque se ha visto un crecimiento en los ultimos 3 años si se toma a perspectiva se puede observar que realmente ha disminuido drasticamente. Esto es normal en la mayoria de sociedades actualmente ya que debido al nivel de escolaridad que ya investigamos con anterioridad , y a la generalizacion de la informacion posiblemente muchas mujeres conocen los riegos de un embarazo de este estilo. 


Ello indica una metrica bastante buena. Vemos que si realmente se ha visto un cambio en la manera de pensar de muchos jovenes, pero aun asi si hay un alza de embarazos adolescentes, Lo que podemos hacer es investigar porque sucede esto. Puede ser por temas sociales, culturales y hasta economicos actuales. 


Por ello nos vamos a hacer la siguiente pregunta de analisis. 


**¿Cuantos embarazos adolescentes hay por departamento?**

Hacemos esto para primero ver el contexto de ubicacion para cada mama. 


Para ello hacemos la siguiente grafica. 



```{r}
library(ggplot2)
library(dplyr)

# Cargar archivo con los datos
load("datos_nacimientos_de_2009_a_2022.RData")

# Detectar automáticamente el data frame dentro del RData
obj <- ls()[sapply(ls(), function(x) is.data.frame(get(x)))]
if (length(obj) == 0) stop("❌ No se encontró ningún data frame cargado.")
datos_limpios <- get(obj[1])  # Usar el primer data frame detectado

# Diccionario INE para convertir código a nombre de departamento
departamentos_ine <- c(
  "1" = "Guatemala", "2" = "El Progreso", "3" = "Sacatepéquez", "4" = "Chimaltenango",
  "5" = "Escuintla", "6" = "Santa Rosa", "7" = "Sololá", "8" = "Totonicapán",
  "9" = "Quetzaltenango", "10" = "Suchitepéquez", "11" = "Retalhuleu", "12" = "San Marcos",
  "13" = "Huehuetenango", "14" = "Quiché", "15" = "Baja Verapaz", "16" = "Alta Verapaz",
  "17" = "Petén", "18" = "Izabal", "19" = "Zacapa", "20" = "Chiquimula",
  "21" = "Jalapa", "22" = "Jutiapa"
)

# Datos de población aproximados por departamento (ajustar si se tiene fuente oficial)
poblacion_departamental <- c(
  "Guatemala" = 3400000, "El Progreso" = 200000, "Sacatepéquez" = 330000, "Chimaltenango" = 615000,
  "Escuintla" = 800000, "Santa Rosa" = 400000, "Sololá" = 550000, "Totonicapán" = 450000,
  "Quetzaltenango" = 830000, "Suchitepéquez" = 600000, "Retalhuleu" = 400000, "San Marcos" = 1080000,
  "Huehuetenango" = 1200000, "Quiché" = 1000000, "Baja Verapaz" = 300000, "Alta Verapaz" = 1300000,
  "Petén" = 800000, "Izabal" = 500000, "Zacapa" = 250000, "Chiquimula" = 400000,
  "Jalapa" = 250000, "Jutiapa" = 500000
)

# Procesamiento
datos_limpios <- datos_limpios %>%
  mutate(
    Edadp = as.numeric(as.character(Edadp)),
    Deprem = recode(as.character(Deprem), !!!departamentos_ine)
  ) %>%
  filter(!is.na(Edadp) & Edadp < 20)  # Solo embarazos adolescentes

# Contar nacimientos adolescentes por departamento
embarazos_adolescentes <- datos_limpios %>%
  group_by(Deprem) %>%
  summarise(Total_Adolescentes = n(), .groups = "drop") %>%
  filter(!is.na(Deprem)) %>%
  mutate(
    Poblacion = poblacion_departamental[Deprem],
    Tasa_por_mil = round((Total_Adolescentes / Poblacion) * 1000, 2)
  ) %>%
  arrange(desc(Tasa_por_mil))

# 📊 Gráfico de tasas
ggplot(embarazos_adolescentes, aes(x = reorder(Deprem, -Tasa_por_mil), y = Tasa_por_mil, fill = Deprem)) +
  geom_bar(stat = "identity", alpha = 0.8, show.legend = FALSE) +
  labs(
    title = "Tasa de Embarazos Adolescentes por Departamento",
    subtitle = "Por cada mil habitantes",
    x = "Departamento",
    y = "Tasa de Nacimientos (Adolescentes)"
  ) +
  theme_minimal() +
  theme(axis.text.x = element_text(angle = 45, hjust = 1))
```

**Analisis**

Usaremos la codificacion de INE sobre los departamentos de guatemala. 


📊 **Análisis de la Tasa de Embarazos Adolescentes por Departamento**

El gráfico muestra la **tasa de embarazos adolescentes** por cada mil habitantes en los distintos departamentos de Guatemala, con base en los nacimientos registrados entre 2009 y 2022.

🔍 Observaciones clave:

1. **Huehuetenango**, **Jalapa** y **San Marcos** son los departamentos con **las tasas más altas**, superando los **25 embarazos adolescentes por cada 1,000 habitantes**, lo cual evidencia una mayor prevalencia relativa de embarazos en menores de 20 años.

2. **Alta Verapaz**, a pesar de tener una gran población, no se encuentra entre los más altos en tasa proporcional, lo que indica que **una alta cantidad de nacimientos no necesariamente implica alta tasa** si se ajusta por población.

3. **Guatemala** y **El Progreso** presentan **las tasas más bajas**, con menos de 15 embarazos adolescentes por cada mil habitantes, lo cual puede estar relacionado con mayor acceso a educación, salud sexual y reproductiva, o estilos de vida urbanos.

4. Aparecen categorías “23” y “99”, lo cual sugiere que **hay datos con códigos no mapeados a departamentos**, posiblemente nacimientos con departamento no especificado o mal codificado. Estos deben **limpiarse o categorizarse como “Desconocido”** si se desea conservarlos.

✅ Conclusiones:

- Ajustar los nacimientos por población permite un análisis **más justo y comparativo**, eliminando el sesgo de los departamentos con mayor número de habitantes.
  
- **Existe una disparidad territorial clara**: los departamentos rurales o con menor acceso a servicios (como Huehuetenango o Jalapa) tienen tasas más elevadas, lo cual sugiere brechas en educación sexual, acceso a anticonceptivos o condiciones culturales.

- Estos resultados son útiles para que **políticas públicas y programas sociales** puedan focalizar esfuerzos en los departamentos con mayor tasa proporcional, priorizando educación y prevención.

Conociendo el contexto de la ubicacion de la madre queremos ver tambien el contexto familiar de la madre. Esto nos lleva a realizar la siguiente busqueda... 

**Estado civil madre**

Para ello vamos a ver  el estado de la madres adolescentes

```{r}
library(ggplot2)
library(dplyr)

# Cargar el archivo RData
ruta <- "./datos_nacimientos_de_2009_a_2022.RData"
load(ruta)

# Limpiar y convertir tipos numéricos + filtrar valores válidos
datos_limpios <- datos_completos %>%
  mutate(
    Edadp  = as.numeric(Edadp),
    Edadm  = as.numeric(Edadm),
    Libras = as.numeric(Libras),
    Onzas  = as.numeric(Onzas),
    Tohite = as.numeric(Tohite),
    Tohinm = as.numeric(Tohinm),
    Tohivi = as.numeric(Tohivi)
  ) %>%
  filter(
    Edadp >= 10 & Edadp <= 90,
    Edadm >= 10 & Edadm <= 100,
    Libras >= 1 & Libras <= 10,
    Onzas >= 0 & Onzas <= 15,
    Tohite >= 0 & Tohite <= 20,
    Tohinm >= 0 & Tohinm <= 20,
    Tohivi >= 0 & Tohivi <= 20
  )

# Crear nueva variable con el peso total en onzas
datos_cambiados <- datos_limpios %>%
  mutate(Peso_Onzas = (Libras * 16) + Onzas)

# Reetiquetar estados civiles para mejor interpretación
etiquetas_estado_civil <- c(
  "1" = "Soltera",
  "2" = "Casada",
  "3" = "Unida",
  "4" = "Viuda",
  "5" = "Divorciada",
  "6" = "Separada",
  "9" = "No especificado"
)

# Contar nacimientos por estado civil
nacimientos_por_estado_civil <- datos_limpios %>%
  mutate(Escivm = recode(as.character(Escivm), !!!etiquetas_estado_civil)) %>%
  group_by(Escivm) %>%
  summarise(Total_Nacimientos = n()) %>%
  arrange(desc(Total_Nacimientos))

# 📊 Gráfico de barras del número de nacimientos por estado civil
ggplot(nacimientos_por_estado_civil, aes(x = reorder(Escivm, -Total_Nacimientos), y = Total_Nacimientos, fill = Escivm)) +
  geom_bar(stat = "identity", alpha = 0.9) +
  labs(
    title = "Número de Nacimientos por Estado Civil de la Madre",
    x = "Estado Civil",
    y = "Número de Nacimientos",
    fill = "Estado Civil"
  ) +
  theme_minimal() +
  theme(axis.text.x = element_text(angle = 45, hjust = 1))
```

**Analisis**

📊 **Análisis del gráfico: Número de Nacimientos por Estado Civil de la Madre**

🔍 **Observaciones:**

1. **Solteras predominan**:  

   La mayor parte de los nacimientos registrados provienen de madres **solteras**, superando los 2.4 millones de casos. Esto indica una tendencia significativa de maternidad fuera del matrimonio legal o unión formal.

2. **Casadas en segundo lugar**: 

   Las madres **casadas** representan el segundo grupo más común, con más de 2 millones de nacimientos. Aunque es una cifra alta, es considerablemente menor que la de madres solteras.

3. **Unidas y no especificado**:  

   Las madres que reportaron estar **unidas** (convivencia sin matrimonio) o con estado civil **no especificado** constituyen una proporción muy baja del total. Esto puede deberse a falta de registro adecuado, omisión de datos o menor prevalencia real.

🧠 **Conclusiones:**

- **Patrón cultural y social**:

  El alto número de nacimientos entre madres solteras puede reflejar un patrón cultural en el que el matrimonio no es un requisito previo para la maternidad, especialmente en ciertos sectores o grupos de edad.

- **Implicaciones para políticas públicas**:  

  Estos resultados sugieren que los programas de apoyo a la maternidad, educación sexual, planificación familiar y protección social deben estar especialmente dirigidos a madres solteras, ya que constituyen el grupo más amplio.

```{r}
# Filtrar datos para encontrar la madre más joven con estado civil "2"
madre_menor_edad_estado_2 <- datos_limpios %>%
  filter(Escivm == 2) %>%  # Filtrar por estado civil "2"
  filter(Edadp == min(Edadp, na.rm = TRUE))  # Filtrar por la menor edad

# Imprimir la edad de la madre con menor edad y estado civil "2"
cat("📌 La madre con menor edad y estado civil 2 tiene:", madre_menor_edad_estado_2$Edadp, "años.\n")

```
Vemos que la madre con menor edad y que esta casada tan solo tiene 13 años. Esto es una cifra alarmante y nos sirve para dar una contextualizacion de porque suelen ocurrir estos embarazos, ya sea por un abuso, o por irresponsabilidad de los padres o otros temas que no hemos estado contando aqui mismo. 

Hasta este momento hemos definido que una gran cantidad de madres son adolescentes y si bien se ha visto un decremento en estos embarazos, en los ultimos años ha habido un aumento y que en una gran parte de estos suelen suceder en departamentos historicamente aislados , y que una gran parte de las madres son casadas. 

Pero tambien queremos ver el acceso a hospitales tanto para  madres adolescentes como no. Ello nos explicaria el contexto economico de la misma y asi darnos una idea de los nacimientos en Guatemala. 


**Acceso a hospitales por madres adolescentes**

```{r}

library(ggplot2)
library(dplyr)

# Filtrar datos para embarazos adolescentes y no adolescentes
datos_adolescente_vs_no <- datos_limpios %>%
  mutate(Embarazo_Adolescente = ifelse(Edadp < 20, "Adolescente", "No Adolescente")) %>%
  mutate(Asistencia_Medica = case_when(
    Asisrec == 1 ~ "Sí",
    Asisrec %in% c(2, 4, 5) ~ "No",
    TRUE ~ NA_character_  # Ignorar valores desconocidos o no aplicables
  )) %>%
  filter(!is.na(Asistencia_Medica))  # Filtrar valores desconocidos

# 📊 Gráfico de barras para asistencia médica según edad de la madre
ggplot(datos_adolescente_vs_no, aes(x = Embarazo_Adolescente, fill = Asistencia_Medica)) +
  geom_bar(position = "dodge", alpha = 0.8) +
  labs(title = "Asistencia Médica en el Nacimiento por Edad de la Madre",
       x = "Tipo de Embarazo",
       y = "Número de Nacimientos",
       fill = "Asistencia Médica") +
  scale_fill_manual(values = c("green", "red"), labels = c("Sí", "No")) +  
  theme_minimal()


```

**Analisis**

Podemos ver que la mayoria de veces tanto en mujers no adolescentes como no , la mayoria no recibe atencion medica durante el parto, pero se puede observar que la diferencia entre mujeres no adolescentes es mas evidente, muy posiblemente debido a que un embarazo de este estilo es mas peligroso que uno normal y por ende se suelen practicar este tipo de cosas para evitar problemas. 

Esto es un indicativo de lo riesgoso que puede ser un parte tal asi , por ende nos podemos hacer la siguiente pregunta de analisis para completar nuestro analisis exploratorio. 

**¿Las madres jovenes que tanta diferencia tenian con los padres de los niños?**

Para esto hacemos una analisis de edad 

```{r}
library(ggplot2)

# 📊 Gráfico de densidad de la diferencia de edad entre padres y madres
ggplot(datos_cambiados, aes(x = Diferencia_Edad)) +
  geom_density(fill = "blue", alpha = 0.5) +
  labs(title = "Distribución de la Diferencia de Edad entre Padres y Madres",
       x = "Diferencia de Edad (Padre - Madre)",
       y = "Densidad") +
  theme_minimal()



```

**Analisis de los Datos**

Podemos ver que la diferencia de edad entre los padres es bastante alto la mayoria de 5 a 10 años. Aunque se ve que una gran parte tambien son de mayor a 10 años. Esto puede ser una demostracion de un ambiente abusivo e incluso en muchos casos hasta ilegal, recordemos que la mayoria son mujeres entre 14 y 17 y una diferencia de 5 o 10 años ya te hace un adulto. 

Como ultimo punto queremos ver cuales son los grupos etnicos mas afectados por recibir poca atencion, y especificamente en la poblacion de madres adolescentes. Cual de todos los grupos etnicos tiene mayor cantidad de madres adolescentes .  

```{r}
# Filtrar solo madres menores de edad
madres_adolescentes <- datos_cambiados %>%
  filter(Edadm < 18) %>%
  count(Gretnm)  # Contar cantidad de casos por grupo étnico

# 📊 Gráfico de barras
ggplot(madres_adolescentes, aes(x = reorder(Gretnm, -n), y = n, fill = Gretnm)) +
  geom_bar(stat = "identity", alpha = 0.7) +
  labs(title = "Cantidad de Madres Adolescentes por Grupo Étnico",
       x = "Grupo Étnico de la Madre",
       y = "Cantidad de Madres Adolescentes") +
  theme_minimal() +
  theme(axis.text.x = element_text(angle = 45, hjust = 1)) +
  scale_fill_brewer(palette = "Set3", guide = "none") +
  ylim(0, 20000)  # Ajusta este valor según la escala que necesites


```

**Analisis**

Podemos ver que el grupo etnico con mas madres adolescentes es el maya siendo el 1, siguiendole el Garifuna  y el mestizo no presentandose en la grafica de forma aparente, lo que demuestra que uno de los grupos mas vulnerables para ser madres adolescentes es el maya 

**Conclusiones**
Esto va muy en la linea si nos ponemos a pensar en lo que hemos analizado, pues vimos que el departamento de Alta Verapaz tiene una gran cantidad de madres adolescentes, y siendo el maya el grupo etnico mas comun puede ser debido a la zona en donde se encuentra mas . Tambien se observo que si bien la diferencia de edad no es tan grande en madres adolescentes si es muy significativa y en algunos casos hasta ilegal. 

Obervamos que muchos de las madres adolescentes no reciben atencion medica al momento de dar a luz, pero es mucho mayor el porcentaje que las que no debiedo a las complicaciones de este embarazo, tambien se observo que existe cierta correelacion entre el peso de los bebes nacidos y de la edad de sus madres mostrando que muy posiblemente madres muy jovenes provoquen el nacimiento de bebes prematuros.


### e.	Hagan un agrupamiento “clustering” e interpreten los resultados. 

```{r}

```


## 2. Una vez hayan explorado los datos...

### a.	Describan la situación problemática que los lleva a plantear un problema a resolver.

LEl análisis revela una alta incidencia de maternidad adolescente en el grupo étnico maya, seguido por el garífuna, mientras que en el mestizo no se observa una presencia significativa. Esta situación sugiere una relación entre el embarazo adolescente y la ubicación geográfica, ya que en regiones como Alta Verapaz, donde predomina la población maya, se registran altos índices de madres adolescentes.

Además, se ha identificado una diferencia de edad notable entre las madres adolescentes y sus parejas, en algunos casos alcanzando niveles preocupantes desde un punto de vista legal y social. Esta disparidad de edad puede implicar relaciones desiguales de poder, que afectan la autonomía y el bienestar de las adolescentes.

Otro factor crítico es la falta de acceso a atención médica en el momento del parto, lo que aumenta los riesgos tanto para la madre como para el bebé. Se ha observado que las complicaciones durante el embarazo en adolescentes pueden estar relacionadas con nacimientos prematuros y bajo peso en los recién nacidos.

Estos hallazgos evidencian la vulnerabilidad de ciertos grupos étnicos y regiones en cuanto a la maternidad adolescente y la falta de atención médica, lo que subraya la necesidad de intervenciones específicas para mejorar la salud maternoinfantil y prevenir embarazos en menores de edad.

### b.	Enuncien un problema científico y unos objetivos preliminares.

¿Cómo influye la diferencia de edad entre los padres, el grupo étnico y el acceso a atención médica en la prevalencia del embarazo adolescente y en las condiciones de salud maternoinfantil en Guatemala?

Objetivos Preliminares
1.Analizar la relación entre la diferencia de edad en las parejas y la incidencia de embarazo adolescente, evaluando posibles patrones de desigualdad y riesgos asociados.

2.Identificar los grupos étnicos con mayor prevalencia de maternidad adolescente, explorando factores socioeconómicos y culturales que contribuyen a esta problemática.

3.Evaluar el acceso a atención médica durante el parto en madres adolescentes, determinando qué factores influyen en la falta de atención médica y sus consecuencias.

4.Establecer la correlación entre la edad materna y el peso al nacer de los bebés, para entender los posibles efectos del embarazo adolescente en la salud neonatal.

5.Proponer estrategias para reducir la incidencia del embarazo adolescente en los grupos más vulnerables, considerando intervenciones en educación, salud y apoyo comunitario.

### c.	Describan los datos que tienen para responder el problema planteado. Esto incluye el estado en que se encontró el o los conjuntos de datos y las operaciones de limpieza que realizaron, en caso de que hayan sido necesarias.

## Descripción de los Datos y Proceso de Limpieza
Para responder el problema planteado sobre la maternidad adolescente en Guatemala y su relación con factores como el grupo étnico, la diferencia de edad entre los padres y el acceso a atención médica, se trabajó con un conjunto de datos de nacimientos registrados entre 2009 y 2022.

Al analizar el estado inicial de los datos, se identificaron varias inconsistencias, valores faltantes (NA) y variables redundantes que requerían limpieza y transformación antes de su uso en el análisis. A continuación, se describe el estado inicial del conjunto de datos y las operaciones de limpieza realizadas:

# Estado Inicial del Conjunto de Datos
Presencia de valores faltantes (NA): Se encontraron muchas variables con valores ausentes, especialmente en información sobre el padre (grupo étnico, ocupación, municipio de nacimiento), la madre (grupo étnico, escolaridad), la ciudad de residencia, entre otras.

- Datos redundantes: Se encontraron variables duplicadas o equivalentes, como dos formas de registrar el municipio de nacimiento del padre y de la madre, así como dos maneras de codificar el grupo étnico de la madre.

- Valores extremos: Se detectaron valores fuera de rango en variables como la edad de la madre, edad del padre, peso del bebé al nacer, entre otros.

# Operaciones de Limpieza Realizadas
Conversión de Variables: Se aseguraron los tipos de datos correctos para cada variable, convirtiendo a formato numérico aquellas que debían ser tratadas como números (Edadp, Edadm, Libras, Onzas, Tohite, Tohinm, Tohivi) y categóricas aquellas que representan información cualitativa.

# Filtrado de Rango:

Se filtraron los valores dentro de rangos lógicos para evitar errores o datos atípicos irreales.

Se aseguraron valores adecuados para edades (madres de 10 a 100 años, padres de 10 a 90 años), peso de bebés (entre 1 y 10 libras con onzas entre 0 y 15), entre otros.

# Eliminación de Variables No Necesarias:
Se eliminaron variables que no aportaban información relevante al análisis, como:

Areag: Área donde se registró el nacimiento.

Archivo: Información administrativa sin relevancia analítica.

Grupetma: Codificación redundante del grupo étnico de la madre.

Munpnam: Variable alternativa a otra con la misma información.

# Tratamiento de Valores Faltantes:
Se aplicaron diferentes estrategias dependiendo de la variable:

# Sustitución con otra variable equivalente: 
Se reemplazaron valores ausentes en Añoocu con Añoreg, ya que el año de ocurrencia del nacimiento es igual al año de registro.

# Uso del valor más común: 
Para Naciop y Naciom (nacionalidad del padre y la madre), se utilizó el valor más frecuente (Guatemala).

# Sustitución con "No especificado": 
En variables como Gretnp (grupo étnico del padre), Ocupap, Ocupam, Mupnap (municipio de nacimiento del padre), Paisnacp, Paisrep, Paisnacm, Paisrem, Ciuopad, Ciuomad, entre otras.

# Asignación de una categoría general: 
Para ViaPar (tipo de parto), se asignó el valor "Otro" cuando no había información, y en TipoIns (tipo de institución donde ocurrió el parto), se puso "No hubo" en casos donde no se reportó atención médica institucional.

# Reemplazo con otra variable relacionada: 
Se reemplazaron los valores faltantes en PuebloPP (grupo étnico del padre) con Gretnp y los de PuebloPM (grupo étnico de la madre) con Gretnm.

#Creación de Nueva Variable:

Se calculó el peso del bebé en onzas (Peso_Onzas) a partir de las variables Libras y Onzas para facilitar el análisis.

# Verificación Final:
Se realizó un resumen de los datos tras la limpieza para confirmar que no quedaban valores faltantes en variables clave y que los datos estaban estructurados correctamente para el análisis.

# Estado Final del Conjunto de Datos
Tras la limpieza, el dataset quedó estructurado de manera más clara, con menos valores ausentes y sin datos innecesarios o erróneos. Ahora, el conjunto de datos permite realizar un análisis más preciso sobre:

La relación entre el grupo étnico y la incidencia del embarazo adolescente.

La diferencia de edad entre los padres y su posible relación con dinámicas de poder desiguales.

La falta de acceso a atención médica en partos de adolescentes.

La relación entre la edad materna y el peso del bebé al nacer.

Este proceso de limpieza y estructuración de los datos permite un análisis más confiable, reduciendo el riesgo de sesgos y mejorando la calidad de los resultados que se obtendrán en el estudio

### d.	Escriban unas conclusiones con los hallazgos encontrados durante el análisis exploratorio. 

## **Conclusiones del Análisis Exploratorio**

Tras realizar un análisis exploratorio detallado del conjunto de datos de nacimientos en Guatemala entre 2009 y 2022, se identificaron varios patrones y tendencias relevantes en relación con la maternidad adolescente. A continuación, se resumen los principales hallazgos:

### **Calidad y Limpieza de los Datos**
- Se encontraron varias inconsistencias en los datos, incluyendo valores atípicos, valores fuera de rango y un alto número de valores faltantes en algunas variables clave, especialmente en información relacionada con el padre.
- Se realizó un proceso de imputación de datos faltantes, utilizando diferentes estrategias, como el reemplazo con valores más comunes, la imputación basada en variables equivalentes y la asignación de la categoría *"No especificado"* para evitar la eliminación de registros valiosos.
- La limpieza de datos permitió mejorar la estructura del dataset, eliminando redundancias y facilitando su posterior análisis.

### **Características de la Maternidad Adolescente**
- Se confirmó la presencia de casos de maternidad en edades tempranas, con madres adolescentes desde los 10 años.
- Se observó una mayor frecuencia de nacimientos en madres jóvenes en ciertos grupos étnicos, lo que podría sugerir diferencias culturales o socioeconómicas en el acceso a educación y planificación familiar.
- La escolaridad de las madres y padres mostró una tendencia baja en varios casos, lo que podría estar relacionado con la edad temprana en que ocurre el embarazo.

### **Información del Padre**
- Se identificó un alto porcentaje de registros con información ausente sobre el padre, especialmente en variables como ocupación, municipio de nacimiento y grupo étnico.
- En los casos donde se cuenta con datos, se observó una brecha de edad significativa entre la madre y el padre en algunos registros, lo que podría indicar patrones de unión con hombres de mayor edad.

### **Atención Médica y Condiciones del Parto**
- Un porcentaje significativo de partos no se realizó en instituciones de salud, lo que podría reflejar barreras en el acceso a servicios médicos.
- Se detectó variabilidad en el peso al nacer de los bebés, con algunos casos de bajo peso que podrían estar asociados con condiciones de salud materna o falta de atención médica prenatal adecuada.

### **Consideraciones Finales**
El análisis exploratorio de estos datos brinda una visión preliminar sobre la maternidad adolescente en Guatemala, destacando factores como la falta de información del padre, las disparidades en acceso a atención médica y la relación entre grupo étnico y edad materna. Estos hallazgos pueden servir como base para estudios más profundos y el diseño de políticas públicas enfocadas en la educación, la prevención del embarazo adolescente y la mejora del acceso a servicios de salud materno-infantil.


