---
title: "Proyecto 3. Avances 1. Eda y Clustering"
author: 
  - "Pablo Daniel Barillas Moreno, Carné No. 22193"
  - "Mathew Cordero Aquino, Carné No. 22982"
output:
  html_document: default
  pdf_document:
    latex_engine: xelatex
date: "2025-03-14"
header-includes:
   - \usepackage{fvextra}
   - \DefineVerbatimEnvironment{Highlighting}{Verbatim}{breaklines,commandchars=\\\{\}}
repository: "https://github.com/DanielBarillas/Proyecto-3_MineriaDeDatos_Grupo-1.git"
---

### Enlace al Repositorio del proyecto 3 de minería de datos del Grupo #1
[Repositorio en GitHub](https://github.com/DanielBarillas/Proyecto-3_MineriaDeDatos_Grupo-1.git)





---
title: "Proyecto 3. Avances 1. Eda y Clustering"
author: 
  - "Pablo Daniel Barillas Moreno, Carné No. 22193"
  - "Mathew Cordero Aquino, Carné No. 22982"
output:
  html_document: default
  pdf_document:
    latex_engine: xelatex
date: "2025-03-14"
header-includes:
   - \usepackage{fvextra}
   - \DefineVerbatimEnvironment{Highlighting}{Verbatim}{breaklines,commandchars=\\\{\}}
repository: "https://github.com/DanielBarillas/Proyecto-3_MineriaDeDatos_Grupo-1.git"
---

## Enlace al Repositorio del proyecto 3 de minería de datos del Grupo #1
[Repositorio en GitHub](https://github.com/DanielBarillas/Proyecto-3_MineriaDeDatos_Grupo-1.git)

## 0. Descargar los conjuntos de datos.

Para este punto ya se descargo el .sav (formato SPSS) de año por año de la página [Instituto Nacional de Estadística - Guatemala](https://www.ine.gob.gt/vitales/), de nacimiento de bebes del país (Guatemala), para su posterior análisis.

Para este análisis se utilizaron los registros de nacimientos publicados por el Instituto Nacional de Estadística (INE) desde el año 2009 hasta 2022, en formato .sav (SPSS). En total, se procesaron 14 archivos, cada uno correspondiente a un año.

Cada archivo contiene datos individuales de nacimientos ocurridos en el país, con variables sobre el menor, la madre, el padre y condiciones del nacimiento.

## 1. Exploren los datos para encontrar preguntas interesantes y guías de investigación. Para esto: 

```{r}
library(haven)
library(dplyr)
library(purrr)
library(stringr)

# Ruta donde están los .sav
ruta <- "Nacimientos"
archivos <- list.files(path = ruta, pattern = "\\.sav$", full.names = TRUE)

# Diccionario de equivalencias para unificar nombres
diccionario_nombres <- c(
  "Viapar"     = "ViaPar",
  "Pueblopp"   = "PuebloPP",
  "Pueblopm"   = "PuebloPM",
  "ciuomad"    = "Ciuomad",
  "ciuopad"    = "Ciuopad",
  "munnam"     = "Munpnam",
  "mupreg"     = "Mupreg",
  "muprep"     = "Muprep",
  "muprem"     = "Muprem",
  "mupnam"     = "Mupnam"
)

# Función para renombrar columnas según diccionario
renombrar_columnas <- function(df) {
  names(df) <- recode(names(df), !!!diccionario_nombres)
  return(df)
}

# Paso 1: Obtener todas las columnas posibles estandarizadas
nombres_globales <- archivos %>%
  map(~ {
    df <- read_sav(.x)
    names(df) <- recode(names(df), !!!diccionario_nombres)
    names(df)
  }) %>%
  flatten_chr() %>%
  unique()

# Paso 2: Leer, limpiar, completar y etiquetar año
leer_estandarizado <- function(archivo) {
  tryCatch({
    df <- read_sav(archivo)
    df <- renombrar_columnas(df)
    df <- df %>% mutate(across(everything(), as.character))

    # Agregar columnas faltantes como NA
    faltantes <- setdiff(nombres_globales, names(df))
    df[faltantes] <- NA
    df <- df[, nombres_globales]

    # Agregar columna del año
    df$archivo <- basename(archivo)
    df$anio <- stringr::str_extract(df$archivo, "\\d{4}")

    return(df)
  }, error = function(e) {
    message("❌ Error en ", archivo, ": ", e$message)
    return(NULL)
  })
}

# Unir todos los archivos estandarizados
datos_completos <- archivos %>%
  map(leer_estandarizado) %>%
  bind_rows()

# 🔄 Convertir variables clave a numéricas
datos_completos <- datos_completos %>%
  mutate(
    Edadp = as.numeric(Edadp),
    Libras = as.numeric(Libras),
    Onzas = as.numeric(Onzas)
  )

# Guardar el .RData final
save(datos_completos, file = "datos_nacimientos_de_2009_a_2022.RData")

cat("✅ Archivo listo: 'datos_nacimientos_limpio.RData'\n")
cat("📦 Observaciones:", nrow(datos_completos), " | Variables:", ncol(datos_completos), "\n")
```
```{r}
# Cargar el archivo
load("datos_nacimientos_de_2009_a_2022.RData")

# Verifica si el objeto se cargó correctamente
ls()  # Debería mostrar "datos_completos"

# Verifica estructura
str(datos_completos)

# Total de observaciones y variables
cat("🔎 Observaciones:", nrow(datos_completos), "\n")
cat("🔎 Variables:", ncol(datos_completos), "\n")

# Verifica cuántos registros hay por archivo original
table(datos_completos$archivo)
```
```{r}
# Cargar datos unificados
load("datos_nacimientos_de_2009_a_2022.RData")

library(dplyr)
library(tidyr)

# 1. Porcentaje de NA por columna
porcentaje_na <- datos_completos %>%
  summarise(across(everything(), ~mean(is.na(.))*100)) %>%
  pivot_longer(everything(), names_to = "variable", values_to = "porcentaje_na") %>%
  arrange(desc(porcentaje_na))

# 2. En qué años aparece cada variable (con datos no vacíos)
presencia_por_año <- datos_completos %>%
  group_by(archivo) %>%
  summarise(across(everything(), ~sum(!is.na(.)) > 0)) %>%
  pivot_longer(-archivo, names_to = "variable", values_to = "presente") %>%
  filter(presente == TRUE) %>%
  group_by(variable) %>%
  summarise(anios_con_dato = n()) %>%
  arrange(desc(anios_con_dato))

# 3. Unir resumen
resumen_variables <- porcentaje_na %>%
  left_join(presencia_por_año, by = "variable")

# 4. Ver tabla final
print(resumen_variables)
```

### a.	Describan el conjunto de datos: cuantas variables y observaciones hay y el tipo de cada una de las variables.

```{r}
# Cargar archivo
load("datos_nacimientos_de_2009_a_2022.RData")  # o datos_nacimientos_limpio.RData

library(dplyr)

# Obtener total de observaciones y variables
cat("📊 Total de observaciones:", nrow(datos_completos), "\n")
cat("📊 Total de variables:", ncol(datos_completos), "\n\n")

# Crear tabla con nombre, tipo y ejemplo por variable
resumen_variables <- tibble(
  variable = names(datos_completos),
  tipo = sapply(datos_completos, class),
  ejemplo = sapply(datos_completos, function(x) {
    first(na.omit(x))
  })
)

# Mostrar tabla resumen
print(resumen_variables)
```

```{r}
# Importar librerías necesarias
library(haven)
library(dplyr)

# Ruta de la carpeta con los archivos .sav
ruta <- "Nacimientos"
archivos <- list.files(path = ruta, pattern = "\\.sav$", full.names = TRUE)

# Leer y resumir cada archivo
resumen <- lapply(archivos, function(archivo) {
  tryCatch({
    datos <- read_sav(archivo)
    list(
      archivo = basename(archivo),
      observaciones = nrow(datos),
      variables = ncol(datos),
      columnas = names(datos)
    )
  }, error = function(e) {
    list(
      archivo = basename(archivo),
      error = as.character(e)
    )
  })
})

# Mostrar resumen
print(resumen)
```

**Descripción General del Conjunto de Datos**

Para este análisis se utilizaron los registros de nacimientos publicados por el Instituto Nacional de Estadística (INE) desde el año **2009 hasta 2022**, en formato `.sav` (SPSS). En total, se procesaron **14 archivos**, cada uno correspondiente a un año.

Cada archivo contiene datos individuales de nacimientos ocurridos en el país, con variables sobre el menor, la madre, el padre y condiciones del nacimiento.

**Resumen por año:**

| Año  | Observaciones  | Variables |
|------|----------------|-----------|
| 2009 | 351,628        | 37        |
| 2010 | 361,906        | 39        |
| 2011 | 373,692        | 39        |
| 2012 | 388,613        | 41        |
| 2013 | 387,342        | 41        |
| 2014 | 386,195        | 39        |
| 2015 | 391,425        | 42        |
| 2016 | 390,382        | 42        |
| 2017 | 381,664        | 42        |
| 2018 | 383,263        | 42        |
| 2019 | 366,855        | 42        |
| 2020 | 341,212        | 42        |
| 2021 | 345,149        | 42        |
| 2022 | 345,869        | 42        |

**Totales:**

- **Total de observaciones:** 5,195,195
- **Variables mínimas por año:** 37
- **Variables máximas por año:** 42

> Algunas variables tienen nombres distintos en ciertos años, pero representan la misma información. Se estandarizarán para el análisis posterior. Cuando una variable no está presente en todos los años, se conservará con valores `NA` según corresponda.

**Descripción del conjunto de datos**

El conjunto de datos corresponde a los registros de nacimientos recopilados por el Instituto Nacional de Estadística (INE) de Guatemala, desde el año **2009 hasta 2022**, en formato `.sav` (SPSS). Cada archivo representa un año y contiene información detallada sobre cada nacimiento ocurrido en el país.

**Contenido general:**

- **Años analizados:** 14 años (de 2009 a 2022)
- **Total de observaciones:** 5,195,195 nacimientos
- **Cantidad de variables por año:** entre **37 y 42**

**Variables y tipos**

A continuación se muestra una clasificación de los tipos de variables en los archivos:

| **Tipo de Variable**             | **Ejemplos de variables**                                                                                             | **Descripción**                                                 |
|----------------------------------|-----------------------------------------------------------------------------------------------------------------------|-----------------------------------------------------------------|
| **Categóricas nominales**        | `Sexo`, `Tipar`, `Asisrec`, `Sitioocu`, `ViaPar`, `PuebloPP`, `PuebloPM`                                              | Identifican categorías sin orden específico.                    |
| **Categóricas ordinales**        | `Escolap`, `Escolam`, `Escivp`, `Escivm`                                                                              | Categorías con jerarquía, como nivel educativo o estado civil.  |
| **Numéricas discretas**          | `Edadp`, `Edadm`, `Libras`, `Onzas`, `Tohite`, `Tohinm`, `Tohivi`                                                     | Valores numéricos contables o discretos (no continuos).         |
| **Ubicación geográfica**         | `Depreg`, `Mupreg`, `Depocu`, `Mupocu`, `Deprep`, `Muprep`, `Deprem`, `Muprem`, `Depnap`, `Mupnap`, `Depnam`, `Mupnam`| Lugar de residencia, nacimiento o ocurrencia del evento.        |
| **Información del padre**        | `Ocupap`, `Escolap`, `Depnap`, `Naciop`, `Paisnacp`, `Paisrep`                                                        | Datos del padre: ocupación, escolaridad, nacionalidad, etc.     |
| **Información de la madre**      | `Ocupam`, `Escolam`, `Edadp`, `Naciom`, `Paisnacm`, `Paisrem`                                                         | Datos de la madre: similares al padre, además de edad.          |
| **Identificadores temporales**   | `Mesreg`, `Añoreg`, `Mesocu`, `Añoocu`, `Diaocu`                                                                      | Datos de cuándo ocurrió y se registró el nacimiento.            |
| **Asistencia médica y parto**    | `Sitioocu`, `TipoIns`, `Tipar`, `Asisrec`                                                                             | Características del parto y asistencia médica recibida.         |
| **Tamaño familiar**              | `Tohite`, `Tohinm`, `Tohivi`                                                                                          | Cantidad de hijos tenidos, vivos o informados.                  |
| **Otros códigos del nacimiento** | `grupetma`, `Gretnp`, `Gretnm`, `Ciuopad`, `Ciuomad`, `Munpnam`                                                       | Códigos específicos de clasificación SPSS o registros puntuales.|
| **Identificación del archivo**   | `archivo`, `anio`                                                                                                     | Metadatos del archivo origen y año del registro.                |

**Notas importantes:**

- Algunas variables tienen **nombres distintos entre años**, pero representan la misma información (ej. `"ViaPar"` vs `"Viapar"`).
- En el análisis se conservarán **todas las columnas**, y se colocará `NA` cuando alguna variable no esté presente en ciertos años.
- Se priorizará la estandarización de nombres antes de análisis agregados o gráficos.

**A continuación se tienen la descripción y clasificación de todas las variables:**

| **Variable**   | **Descripción**                                                                  |
|----------------|----------------------------------------------------------------------------------|
| Depreg         | Código del departamento donde se registró el nacimiento                          |
| Mupreg         | Código del municipio donde se registró el nacimiento                             |
| Mesreg         | Mes de registro del nacimiento                                                   |
| Añoreg         | Año de registro del nacimiento                                                   |
| Depocu         | Código del departamento donde ocurrió el nacimiento                              |
| Mupocu         | Código del municipio donde ocurrió el nacimiento                                 |
| Libras         | Peso del bebé al nacer en libras                                                 |
| Onzas          | Peso del bebé al nacer en onzas                                                  |
| Diaocu         | Día en que ocurrió el nacimiento                                                 |
| Mesocu         | Mes en que ocurrió el nacimiento                                                 |
| Añoocu         | Año en que ocurrió el nacimiento                                                 |
| Sexo           | Sexo del bebé (1 = Hombre, 2 = Mujer)                                            |
| Tipar          | Tipo de parto (1 = Vaginal, 2 = Cesárea, etc.)                                   |
| Edadp          | Edad del padre en años                                                           |
| Deprep         | Departamento de residencia del padre                                             |
| Muprep         | Municipio de residencia del padre                                                |
| Escivp         | Estado civil del padre                                                           |
| Depnap         | Departamento de nacimiento del padre                                             |
| Mupnap         | Municipio de nacimiento del padre                                                |
| Naciop         | Nacionalidad del padre (código)                                                  |
| Ocupap         | Ocupación del padre (según clasificación nacional)                               |
| Edadm          | Edad de la madre en años                                                         |
| Deprem         | Departamento de residencia de la madre                                           |
| Muprem         | Municipio de residencia de la madre                                              |
| Escivm         | Estado civil de la madre                                                         |
| Depnam         | Departamento de nacimiento de la madre                                           |
| Mupnam         | Municipio de nacimiento de la madre                                              |
| Naciom         | Nacionalidad de la madre (código)                                                |
| Ocupam         | Ocupación de la madre                                                            |
| Escolap        | Nivel educativo alcanzado por el padre                                           |
| Escolam        | Nivel educativo alcanzado por la madre                                           |
| Paisrep        | País de residencia del padre                                                     |
| Paisrem        | País de residencia de la madre                                                   |
| Paisnacp       | País de nacimiento del padre                                                     |
| Paisnacm       | País de nacimiento de la madre                                                   |
| Asisrec        | Si hubo asistencia médica en el nacimiento                                       |
| Sitioocu       | Lugar donde ocurrió el nacimiento (hospital, casa, etc.)                         |
| TipoIns        | Tipo de institución que atendió el parto (si aplica)                             |
| ViaPar / Viapar| Vía del parto (puede ser duplicado en nombre)                                    |
| PuebloPP       | Pertenencia étnica del padre (pueblo indígena, mestizo, etc.)                    |
| PuebloPM       | Pertenencia étnica de la madre                                                   |
| Tohite         | Total de hijos tenidos                                                           |
| Tohinm         | Total de hijos nacidos muertos                                                   |
| Tohivi         | Total de hijos vivos                                                             |
| grupetma       | Clasificación del grupo étnico de la madre (código)                              |
| Gretnp         | Grupo étnico del padre                                                           |
| Gretnm         | Grupo étnico de la madre                                                         |
| Ciuopad        | Ciudad de nacimiento del padre (algunos años)                                    |
| Ciuomad        | Ciudad de nacimiento de la madre (algunos años)                                  |
| Munpnam        | Municipio de nacimiento de la madre (alternativa a munnam)                       |
| archivo        | Nombre del archivo del cual se extrajo el dato                                   |
| anio           | Año correspondiente al archivo (2009–2022)                                       |

### b.	Realicen un resumen de las variables numéricas e investiguen si siguen una distribución normal y, para las variables categóricas obtengan una tabla de frecuencia, documenten lo que vayan encontrando.

```{r}
# 🔧 Filtrar valores atípicos y mantener datos consistentes
datos_limpios <- datos_completos %>%
  mutate(
    Edadp  = as.numeric(Edadp),
    Edadm  = as.numeric(Edadm),
    Libras = as.numeric(Libras),
    Onzas  = as.numeric(Onzas),
    Tohite = as.numeric(Tohite),
    Tohinm = as.numeric(Tohinm),
    Tohivi = as.numeric(Tohivi)
  ) %>%
  filter(
    Edadp >= 10 & Edadp <= 90,
    Edadm >= 10 & Edadm <= 100,
    Libras >= 1 & Libras <= 10,
    Onzas >= 0 & Onzas <= 15,
    Tohite >= 0 & Tohite <= 20,
    Tohinm >= 0 & Tohinm <= 20,
    Tohivi >= 0 & Tohivi <= 20
  )

# Importar las librerías necesarias
library(dplyr)
library(ggplot2)

# Variables a analizar
vars_numericas <- c("Edadp", "Edadm", "Libras", "Onzas", "Tohite", "Tohinm", "Tohivi")
vars_categoricas <- c("Sexo", "Tipar", "Asisrec", "Sitioocu", "Escivp", "Escivm")

# 📊 Resumen estadístico
resumen_numerico <- datos_limpios %>%
  select(all_of(vars_numericas)) %>%
  summarise(across(everything(), list(
    media = ~mean(., na.rm = TRUE),
    mediana = ~median(., na.rm = TRUE),
    sd = ~sd(., na.rm = TRUE),
    min = ~min(., na.rm = TRUE),
    max = ~max(., na.rm = TRUE)
  ), .names = "{.col}_{.fn}"))

print(resumen_numerico)

# 📈 Histogramas (versión moderna de ggplot2 sin aes_string)
for (var in vars_numericas) {
  if (var %in% names(datos_limpios)) {
    print(
      ggplot(datos_limpios, aes(x = .data[[var]])) +
        geom_histogram(bins = 30, fill = "skyblue", color = "black") +
        labs(title = paste("Distribución de", var), x = var, y = "Frecuencia")
    )
  }
}

# 📋 Tablas de frecuencia para variables categóricas
for (var in vars_categoricas) {
  if (var %in% names(datos_limpios)) {
    cat("\n📊 Frecuencia de:", var, "\n")
    print(table(datos_limpios[[var]], useNA = "ifany"))
  }
}

```


### Analisis de los Hallazgos

Podemos ver que las edades medias y minimas son de 28 y 12 años, al igual que las libras medias son de 6.3 a 6 , lo cual es un indide de una poblacion relativamente joven . 

Tambien vemos que conforme a los año esta media de libras se ido desplazando mas hacia la derecha, Y que la cantidad de personas a aumentado mas a la edades grandes , lo que puede indicar que los nacimientos hemos visto que la poblacion ha aumentado esto puede mostrar a que la poblacion se ha hecho mucho mas anciana pero tambien aumento el peso de los mismos . Ello es posible que sea fruto de un sesgo dado a que ahora hay muchos mas adultos que antes. 


Tambien vemos que las onzas de los nacimientos se han visto distribuidos de una forma que no es normal, sino que puede deberse a datos atipicos que se ven sesgos en ambos extremos. 



### c.	Crucen las variables que consideren sean las más importantes para hallar los elementos clave que permitan comprender lo que está causando el problema encontrado.**

```{r}
library(haven)
library(dplyr)
library(ggplot2)

# Ruta donde están los archivos .sav
ruta <- "Nacimientos"
archivos <- list.files(path = ruta, pattern = "\\.sav$", full.names = TRUE)

# Variables que vamos a cruzar
vars_necesarias <- c("Edadp", "Tipar", "Sexo", "Libras", "Onzas")

# Loop para leer y analizar todos los archivos
for (archivo in archivos) {
  cat("\n\n📁 Analizando archivo:", basename(archivo), "\n")
  
  tryCatch({
    df <- read_sav(archivo)

    # Convertir a formatos adecuados
    df <- df %>%
      mutate(
        Edadp = as.numeric(as.character(Edadp)),
        Libras = as.numeric(as.character(Libras)),
        Onzas = as.numeric(as.character(Onzas)),
        Tipar = as.factor(as.character(Tipar)),
        Sexo = as.factor(as.character(Sexo)),
        peso_total = Libras + (Onzas / 16)
      )

    # Verificar que las variables estén presentes
    if (all(c("Edadp", "Tipar") %in% names(df))) {
      print(ggplot(df, aes(x = Tipar, y = Edadp)) +
              geom_boxplot(fill = "lightblue") +
              labs(title = paste("Edad del padre/madre vs. Tipo de parto —", basename(archivo)),
                   x = "Tipo de parto", y = "Edad del padre/madre"))
    }

    if (all(c("Sexo", "peso_total") %in% names(df))) {
      print(ggplot(df, aes(x = Sexo, y = peso_total)) +
              geom_boxplot(fill = "lightgreen") +
              labs(title = paste("Peso al nacer vs. Sexo del bebé —", basename(archivo)),
                   x = "Sexo", y = "Peso total (libras)"))
    }

    # Observaciones sugeridas
    cat("\n🧠 Observaciones sugeridas:\n")
    cat("- ¿Hay diferencias de edad en los tipos de parto?\n")
    cat("- ¿El sexo del bebé influye en el peso al nacer?\n")
    cat("- ¿Existen patrones por año?\n")

    rm(df)
    gc()

  }, error = function(e) {
    message("❌ Error procesando ", basename(archivo), ": ", e$message)
  })
}
```

```{r}
library(haven)
library(dplyr)
library(ggplot2)

ruta <- "Nacimientos"
archivos <- list.files(path = ruta, pattern = "\\.sav$", full.names = TRUE)

# Etiquetas para tipo de parto
etiquetas_tipar <- c("1" = "Vaginal", "2" = "Cesárea", "3" = "No especificado", "4" = "No aplica")

# Variables que interesan
vars_numericas <- c("Edadp", "Libras", "Onzas")
vars_categoricas <- c("Sexo", "Escivp", "Escolap", "Asisrec", "Sitioocu")

for (archivo in archivos) {
  cat("\n\n📁 Procesando archivo:", basename(archivo), "\n")

  tryCatch({
    df <- read_sav(archivo)

    # Convertir manualmente Tipar con etiquetas
    if ("Tipar" %in% names(df)) {
      df$Tipar <- as.character(df$Tipar)
      df$Tipar <- recode(df$Tipar, !!!etiquetas_tipar)
      df$Tipar <- factor(df$Tipar)
    }

    # Convertir variables numéricas
    df <- df %>%
      mutate(
        Edadp = suppressWarnings(as.numeric(as.character(Edadp))),
        Libras = suppressWarnings(as.numeric(as.character(Libras))),
        Onzas = suppressWarnings(as.numeric(as.character(Onzas)))
      )

    # Convertir categóricas a factor si existen
    for (var in vars_categoricas) {
      if (var %in% names(df)) {
        df[[var]] <- as.factor(as.character(df[[var]]))
      }
    }

    # Filtrar valores válidos
    df <- df %>% filter(Edadp < 90, Libras <= 10, Onzas <= 15)

    # 📊 Edadp
    if ("Edadp" %in% names(df)) {
      print(ggplot(df, aes(x = Edadp)) +
              geom_histogram(bins = 30, fill = "skyblue", color = "black") +
              labs(title = paste("Distribución de Edadp en", basename(archivo))) +
              scale_x_continuous(breaks = seq(10, 90, by = 10)))
    }

    # 📊 Libras
    if ("Libras" %in% names(df)) {
      print(ggplot(df, aes(x = Libras)) +
              geom_histogram(binwidth = 1, fill = "lightgreen", color = "black") +
              labs(title = paste("Distribución de Libras en", basename(archivo))) +
              scale_x_continuous(breaks = seq(1, 10, by = 1)))
    }

    # 📊 Onzas
    if ("Onzas" %in% names(df)) {
      print(ggplot(df, aes(x = Onzas)) +
              geom_histogram(binwidth = 1, fill = "lightcoral", color = "black") +
              labs(title = paste("Distribución de Onzas en", basename(archivo))) +
              scale_x_continuous(breaks = 0:15))
    }

    # 📦 Edad vs Tipo de parto
    if ("Edadp" %in% names(df) && "Tipar" %in% names(df)) {
      print(ggplot(df, aes(x = Tipar, y = Edadp)) +
              geom_boxplot(fill = "orchid", outlier.size = 0.8) +
              labs(title = paste("Edad de la madre vs. Tipo de parto —", basename(archivo)),
                   x = "Tipo de parto", y = "Edad de la madre"))
    }

    rm(df)
    gc()

  }, error = function(e) {
    message("❌ Error en ", basename(archivo), ": ", e$message)
  })
}
```


### Analisis de Variables y  Distribuciones

Ademas de las distribuciones de las variables podemos ver  en como se relacionan la edad de la madre con el tipo de parto, vemos que el mas comun es de vaginal y le sigue despues del de cesarea, tambien que las madres que tienen mas partos por cesarea son mas grandes en edad que las que no . Y el vaginal son mas jovenes, muy posiblemente por tema de la edad se debe esto 

Pero tambien podemos ver algo muy interesante y es que una gran parte de las madres son en mayor edad, y tambien que el parto por cesarea es mas comun que otros años, esto puede indicar que muchas madres debido a la edad o por temas de seguridad deciden el uso de cesarea para poder dar a luz. 



## d.	Realicen gráficos exploratorios que les dé ideas del estado de los datos.


Para hacer este analisis debemos de profundizar sobre los datos, Por ello vamos a utilizar algunas graficos que representen lo que estamos buscando

Lo primero es responder a las preguntas por ejemplo

¿El sexo del bebé influye en el peso al nacer?

Para ello realizamos el siguiente grafico



```{r}
library(haven)
library(dplyr)
library(ggplot2)

ruta <- "Nacimientos"
archivos <- list.files(path = ruta, pattern = "\\.sav$", full.names = TRUE)

for (archivo in archivos) {
  cat("\n\n📁 Procesando archivo:", basename(archivo), "\n")

  tryCatch({
    df <- read_sav(archivo)

    # Asegurar que las variables existen
    if (!all(c("Sexo", "Libras", "Onzas", "Añoreg") %in% names(df))) {
      stop("Faltan variables necesarias en el archivo ", basename(archivo))
    }

    # Convertir a valores numéricos
    df <- df %>%
      mutate(
        Libras = suppressWarnings(as.numeric(as.character(Libras))),
        Onzas = suppressWarnings(as.numeric(as.character(Onzas))),
        Sexo = as.factor(as.character(Sexo)),
        peso_total = Libras + (Onzas / 16)
      ) %>%
      filter(peso_total > 1, peso_total <= 10)  # Filtrar pesos válidos

    # Agrupar por año y sexo para calcular el peso promedio
    df_resumen <- df %>%
      group_by(Añoreg, Sexo) %>%
      summarise(peso_promedio = mean(peso_total, na.rm = TRUE), .groups = "drop")

    # Gráfica de barras con el peso promedio
    p <- ggplot(df_resumen, aes(x = Sexo, y = peso_promedio, fill = Sexo)) +
      stat_summary(fun = mean, geom = "bar", position = "dodge") +
      labs(title = "Peso promedio al nacer según el sexo del bebé",
           x = "Sexo del bebé",
           y = "Peso al nacer (libras)") +
      theme_minimal()

    # Asegúrate de imprimir la gráfica
    print(p)

    rm(df, df_resumen)
    gc()

  }, error = function(e) {
    message("❌ Error en ", basename(archivo), ": ", e$message)
  })
}








```

### Analisis del grafico
Podemos ver que realmente no afecta en nada el genero en la diferencia de pesos, si se puede ver que solo hay una ligera diferencia de pesos por las mujeres pesando menos pero no es mucho. Asi que puede ser por otros motivos



Otra forma para poder ver que esta afectando el peso de los bebes puede ser la edad en las que sus madres los tuvieorn. 
Por ello vamos a hacer el siguiente grafico




```{r}

library(haven)
library(dplyr)
library(ggplot2)

ruta <- "Nacimientos"
archivos <- list.files(path = ruta, pattern = "\\.sav$", full.names = TRUE)

# Etiquetas para tipo de parto
etiquetas_tipar <- c("1" = "Vaginal", "2" = "Cesárea", "3" = "No especificado", "4" = "No aplica")

# Variables que interesan
vars_numericas <- c("Edadp", "Libras", "Onzas")
vars_categoricas <- c("Sexo", "Escivp", "Escolap", "Asisrec", "Sitioocu")

for (archivo in archivos) {
  cat("\n\n📁 Procesando archivo:", basename(archivo), "\n")

  tryCatch({
    df <- read_sav(archivo)

    # Convertir manualmente Tipar con etiquetas
    if ("Tipar" %in% names(df)) {
      df$Tipar <- as.character(df$Tipar)
      df$Tipar <- recode(df$Tipar, !!!etiquetas_tipar)
      df$Tipar <- factor(df$Tipar)
    }

    # Convertir variables numéricas
    df <- df %>%
      mutate(
        Edadp = suppressWarnings(as.numeric(as.character(Edadp))),
        Libras = suppressWarnings(as.numeric(as.character(Libras))),
        Onzas = suppressWarnings(as.numeric(as.character(Onzas))),
        peso_total = Libras + (Onzas / 16)  # Calcular peso total en libras
      )

    # Convertir categóricas a factor si existen
    for (var in vars_categoricas) {
      if (var %in% names(df)) {
        df[[var]] <- as.factor(as.character(df[[var]]))
      }
    }

    # Filtrar valores válidos
    df <- df %>% filter(Edadp < 90, Libras <= 10, Onzas <= 15)

    # 📊 Peso vs Edad de la madre
    if ("Edadp" %in% names(df) && "peso_total" %in% names(df)) {
      print(ggplot(df, aes(x = Edadp, y = peso_total)) +
              geom_point(color = "steelblue", alpha = 0.6) +
              labs(title = paste("Relación entre Edad de la madre y Peso al nacer en", basename(archivo)),
                   x = "Edad de la madre (años)", y = "Peso al nacer (libras)") +
              theme_minimal())
    }

    rm(df)
    gc()

  }, error = function(e) {
    message("❌ Error en ", basename(archivo), ": ", e$message)
  })
}

```

### Analisis del grafico

Podemos ver que la mayor concentracion de los pesos es en 6  de kilos, y tambien que las madres que mas son las que tienen estos bebes son madres mucho mas grandes. De hecho se ve que las jovenes suelen dar a luz un rango de bebes mas pesados. Pero mientras mas jovenes tambien se ve que los pesos de los bebes suelen ser menos pesados al igual que las mas grandes. 

Esto producto a que las madres jovenes y mas grandes suelen tener mas problemas en el tiempo de gestacion ya sea por prematura o ser demasiado grandes al tener su hijo , lo que provoca nacimientos prematuros . 



Ahora nos haremos la siguiente pregunta y es la de si 


## e.	Hagan un agrupamiento “clustering” e interpreten los resultados. 

```{r}

```


### 2. Una vez hayan explorado los datos...

## a.	Describan la situación problemática que los lleva a plantear un problema a resolver.

```{r}

```

## b.	Enuncien un problema científico y unos objetivos preliminares.

```{r}

```

## c.	Describan los datos que tienen para responder el problema planteado. Esto incluye el estado en que se encontró el o los conjuntos de datos y las operaciones de limpieza que realizaron, en caso de que hayan sido necesarias.

```{r}

```

## d.	Escriban unas conclusiones con los hallazgos encontrados durante el análisis exploratorio. 

```{r}

```

