**⚠️ Este bloque fue utilizado únicamente para generar el archivo limpio 'datos_nacimientos_de_2009_a_2022.RData'.**

**No es necesario volver a ejecutarlo a menos que se modifiquen los datos fuente (.sav).**

```{r, eval = FALSE}
library(haven)
library(dplyr)
library(purrr)
library(stringr)

# Ruta donde están los .sav
ruta <- "Nacimientos"
archivos <- list.files(path = ruta, pattern = "\\.sav$", full.names = TRUE)

# Diccionario de equivalencias para unificar nombres
diccionario_nombres <- c(
  "Viapar"     = "ViaPar",
  "Pueblopp"   = "PuebloPP",
  "Pueblopm"   = "PuebloPM",
  "ciuomad"    = "Ciuomad",
  "ciuopad"    = "Ciuopad",
  "munnam"     = "Munpnam",
  "mupreg"     = "Mupreg",
  "muprep"     = "Muprep",
  "muprem"     = "Muprem",
  "mupnam"     = "Mupnam"
)

# Función para renombrar columnas según diccionario
renombrar_columnas <- function(df) {
  names(df) <- recode(names(df), !!!diccionario_nombres)
  return(df)
}

# Paso 1: Obtener todas las columnas posibles estandarizadas
nombres_globales <- archivos %>%
  map(~ {
    df <- read_sav(.x)
    names(df) <- recode(names(df), !!!diccionario_nombres)
    names(df)
  }) %>%
  flatten_chr() %>%
  unique()

# Paso 2: Leer, limpiar, completar y etiquetar año
leer_estandarizado <- function(archivo) {
  tryCatch({
    df <- read_sav(archivo)
    df <- renombrar_columnas(df)
    df <- df %>% mutate(across(everything(), as.character))

    # Agregar columnas faltantes como NA
    faltantes <- setdiff(nombres_globales, names(df))
    df[faltantes] <- NA
    df <- df[, nombres_globales]

    # Agregar columna del año
    df$archivo <- basename(archivo)
    df$anio <- stringr::str_extract(df$archivo, "\\d{4}")

    return(df)
  }, error = function(e) {
    message("❌ Error en ", archivo, ": ", e$message)
    return(NULL)
  })
}

# Unir todos los archivos estandarizados
datos_completos <- archivos %>%
  map(leer_estandarizado) %>%
  bind_rows()

# 🔄 Convertir variables clave a numéricas
datos_completos <- datos_completos %>%
  mutate(
    Edadp = as.numeric(Edadp),
    Libras = as.numeric(Libras),
    Onzas = as.numeric(Onzas)
  )

# Guardar el .RData final
save(datos_completos, file = "datos_nacimientos_de_2009_a_2022.RData")

cat("✅ Archivo listo: 'datos_nacimientos_limpio.RData'\n")
cat("📦 Observaciones:", nrow(datos_completos), " | Variables:", ncol(datos_completos), "\n")
```




















```{r}


```

#### Limpieza de los datos
```{r}
library(haven)
library(dplyr)
library(ggplot2)

ruta <- "./datos_nacimientos_de_2009_a_2022.RData"

# Cargar el archivo RData
load(ruta)


```

```{r}
datos_limpios <- datos_completos %>%
  mutate(
    Edadp  = as.numeric(Edadp),
    Edadm  = as.numeric(Edadm),
    Libras = as.numeric(Libras),
    Onzas  = as.numeric(Onzas),
    Tohite = as.numeric(Tohite),
    Tohinm = as.numeric(Tohinm),
    Tohivi = as.numeric(Tohivi),
    peso_total_lb = Libras + (Onzas / 16)
  ) %>%
  filter(
    Edadp >= 10 & Edadp <= 90,
    Edadm >= 10 & Edadm <= 100,
    Libras >= 1 & Libras <= 10,
    Onzas >= 0 & Onzas <= 15,
    Tohite >= 0 & Tohite <= 20,
    Tohinm >= 0 & Tohinm <= 20,
    Tohivi >= 0 & Tohivi <= 20
  )



dataset <- datos_limpios %>% 
  mutate(Peso_Onzas = (Libras * 16) + Onzas)
library(dplyr)

dataset <- datos_limpios %>% 
  mutate(Peso_Onzas = (Libras * 16) + Onzas)

# Mostrar las primeras 5 filas
head(dataset, 5)

```


```{r}

# Separar variables categóricas y numéricas
categorical_vars <- dataset[sapply(dataset, is.factor) | sapply(dataset, is.character)]
numeric_vars <- dataset[sapply(dataset, is.numeric)]

# Crear resumen para variables categóricas
summary_cat <- data.frame(
  Variable = names(categorical_vars),
  Tipo = "Categórica",
  Total_Valores = sapply(categorical_vars, length),
  Total_NA = sapply(categorical_vars, function(x) sum(is.na(x)))
)

# Crear resumen para variables numéricas
summary_num <- data.frame(
  Variable = names(numeric_vars),
  Tipo = "Numérica",
  Total_Valores = sapply(numeric_vars, length),
  Total_NA = sapply(numeric_vars, function(x) sum(is.na(x)))
)

# Unir ambos resúmenes
summary_df <- rbind(summary_cat, summary_num)

# Mostrar resultado
print(summary_df)
```




Aqui ya estan en numericas pero vamos a limpiar los datos antes de proseguir . Primero veamos cuales no podemos usar que son

(Areag, NA 3500753), (Gretnp, NA 3500753),  (Gretnm, NA 4143184), (mupnap, NA 4124410), (grupetma,3459637 ), (Munpnam,4124410 NAs ), (Ciuopad , 4144011) (Ciuomad, 4351917), y (archivo,4439383 ) Estas no son necesarias para el analisis debido a que 

- Areag es el area donde se registro el nacimiento esto se descarta porque no nos sirve.
- Gretnp  es el grupo etnico del padre. Lo que podemos hacer es poner no especificado, posiblemente sean de niños sin padres. 
- Gretnm  tambien lo vamos a dejar porque nos sirve bien para saber cual es el grupo etnico solo vamos a poner no especificado.
- mupnap  tambien lo vamos a dejar porque puede ser que el padre este ausente. Solo poner no especificado
- grupetma Clasificación del grupo étnico de la madre (código)  esto ya lo tenemos con el grupo etnico solo se quita. 
- Munpnam  es la alternativa a munnam  nos quedamos con la primera y los que sean na de esa usamoos el dato de munnam
- Ciuopad igual poner no especifica
- Ciudadmad poner igual no especifica
- El archivo se va a quitar 

Quitar las que no sirven

```{r}
dataset <- dataset %>% select(-c(Areag, archivo))

```

Ahora vemos el rango esto para saber que quitar y que no quitar
```{r}

sapply(dataset[, c("Gretnp", "Gretnm", "mupnap", "grupetma", "Munpnam", "Ciuopad")], unique)


```


Vienod esto vamos a empezar a reemplazar

```{r}
library(dplyr)

dataset <- dataset %>%
  mutate(Mupnam = ifelse(is.na(Mupnam), Munpnam, Mupnam)) %>%  # Reemplazar NA en Mupnam con Munpnam
  select(-Munpnam)  # Eliminar Munpnam del dataset

# Contar cuántos NA quedan en Mupnam
total_na_mupnam <- sum(is.na(dataset$Mupnam))
print(paste("Total de NA en Mupnam:", total_na_mupnam))

# Mostrar las primeras filas para verificar cambios
head(dataset)
```


Aqqui ya Mupnam  esta limpio sin NA

Luego vamos a hacer lo dicho anteriormente

- Grupo etnico reemplazar la columna Gretnm valores NA con los valores de grupetma ya que son la misma variable
```{r}
library(dplyr)

dataset <- dataset %>%
  mutate(Gretnm = ifelse(is.na(Gretnm), grupetma, Gretnm)) %>%  # Reemplazar NA en Gretnm con los valores de grupetma
  select(-grupetma)  # Eliminar grupetma del dataset

# Contar cuántos NA quedan en Gretnm
total_na_gretnm <- sum(is.na(dataset$Gretnm))
print(paste("Total de NA en Gretnm:", total_na_gretnm))

# Mostrar las primeras filas para verificar cambios
head(dataset)



```

Poner no especificado en :  
```{r}
dataset <- dataset %>%
  mutate(Gretnm = ifelse(is.na(Gretnm), "No especificado", Gretnm))
 
dataset <- dataset %>% 
  mutate(Ciuopad = ifelse(is.na(Ciuopad), "No especificado", Ciuopad)) %>%
  mutate(Gretnp = ifelse(is.na(Gretnp), "No especificado", Gretnp))%>%
  mutate(mupnap = ifelse(is.na(mupnap), "No especificado", mupnap))%>%
  mutate(Ciuomad = ifelse(is.na(Ciuomad), "No especificado", Ciuomad))
```





Ahora vemos los na otra vez

```{r}

# Separar variables categóricas y numéricas
categorical_vars <- dataset[sapply(dataset, is.factor) | sapply(dataset, is.character)]
numeric_vars <- dataset[sapply(dataset, is.numeric)]

# Crear resumen para variables categóricas
summary_cat <- data.frame(
  Variable = names(categorical_vars),
  Tipo = "Categórica",
  Total_Valores = sapply(categorical_vars, length),
  Total_NA = sapply(categorical_vars, function(x) sum(is.na(x)))
)

# Crear resumen para variables numéricas
summary_num <- data.frame(
  Variable = names(numeric_vars),
  Tipo = "Numérica",
  Total_Valores = sapply(numeric_vars, length),
  Total_NA = sapply(numeric_vars, function(x) sum(is.na(x)))
)

# Unir ambos resúmenes
summary_df <- rbind(summary_cat, summary_num)

# Mostrar resultado
print(summary_df)
```



Con las que quedan haremos lo siguiente

- Añoocu .Se tomaran los valores na por lo de año de registro (Añoreg) porque los año que ocurrieron es igual a los que se registraron.
- Mupnap  municipio de nacimiento del padre se pondra No especificado
- Naciop  poner la mas comun ya que la mayoria son de guatemala
- Ocupap poner No especificado, igual puede ser porque el padre no este 
- Naciom poner la mas comun ya que la mayoria son de guatemala. 
- Ocupam poner No especificado
- Munpnap poner "No especificado" que es el municipio de nacimiento del padre
- TipoIns  poner que no hubo porque no hubo atencion medica de parte de una institucion
- ViaPar poner Otro, porque no se sabe. 

- Escolap	poner que No tiene
- Escolam	poner que No tiene
- Paisnacp poner que no especificado
- Paisrep	poner lo mismo que Paisnacp
- Paisnacm Poner no especificado
- Paisrem	 Poner lo mismo que Paisnacm

```{r}
library(dplyr)


most_common_naciop <- names(sort(table(dataset$Naciop), decreasing = TRUE))[1]
most_common_naciom <- names(sort(table(dataset$Naciom), decreasing = TRUE))[1]

dataset <- dataset %>%
  mutate(
    Mupnap = "No especificado",
    Naciop = ifelse(is.na(Naciop), most_common_naciop, Naciop),  # Reemplazar NA con el valor más común
    Ocupap = "No especificado",
    Naciom = ifelse(is.na(Naciom), most_common_naciom, Naciom),  # Reemplazar NA con el valor más común
    Ocupam = "No especificado",
    Munpnap = "No especificado",
    TipoIns = "No hubo",  # No hubo atención médica institucional
    ViaPar = "Otro",  # No se sabe
    Escolap = "No tiene",  # Sin escolaridad
    Escolam = "No tiene",  # Sin escolaridad
    Paisnacp = "No especificado",
    Paisrep = "No especificado",
    Paisnacm = "No especificado",
    Paisrem = "No especificado",
    PuebloPP = "No especificado"
  )


head(dataset)

```


- PuebloPP	 los No especificado colocar  el valor de la fila de Gretnp ya que son lo mismo
- PuebloPM   los na colocar los valores de Gretnm  y si hay na despues colocar No especificado

```{r}
library(dplyr)

# Realizar los reemplazos en un código aparte
dataset <- dataset %>%
  mutate(
    PuebloPP = ifelse(PuebloPP == "No especificado", Gretnp, PuebloPP),  # Reemplazar No especificado con Gretnp
    PuebloPM = ifelse(is.na(PuebloPM), Gretnm, PuebloPM),  # Reemplazar NA con Gretnm
    PuebloPM = ifelse(is.na(PuebloPM), "No especificado", PuebloPM)  # Reemplazar NA restantes con "No especificado"
  )

# Mostrar las primeras filas para verificar los cambios
head(dataset)

```
Reemplazaar los Añoocu  por lo que habiamos dicho antes

```{r}
dataset <- dataset %>%
  mutate(
    Añoocu = ifelse(is.na(Añoocu), Añoreg, Añoocu)  # Reemplazar NA en Añoocu con el valor de Añoreg
  )
```



Ahora mostrar los na


```{r}

# Separar variables categóricas y numéricas
categorical_vars <- dataset[sapply(dataset, is.factor) | sapply(dataset, is.character)]
numeric_vars <- dataset[sapply(dataset, is.numeric)]

# Crear resumen para variables categóricas
summary_cat <- data.frame(
  Variable = names(categorical_vars),
  Tipo = "Categórica",
  Total_Valores = sapply(categorical_vars, length),
  Total_NA = sapply(categorical_vars, function(x) sum(is.na(x)))
)

# Crear resumen para variables numéricas
summary_num <- data.frame(
  Variable = names(numeric_vars),
  Tipo = "Numérica",
  Total_Valores = sapply(numeric_vars, length),
  Total_NA = sapply(numeric_vars, function(x) sum(is.na(x)))
)

# Unir ambos resúmenes
summary_df <- rbind(summary_cat, summary_num)

# Mostrar resultado
print(summary_df)
```
```{r}

dataset$peso_total_g <- dataset$peso_total_lb * 453.592
```


Ahora encode y normalizacion














```{r}

categorical_vars <- dataset %>% select(where(is.factor))  # Solo las variables categóricas


mapping_list <- lapply(categorical_vars, function(x) {
  levels(x)  # Almacena los niveles de cada variable categórica
})


dataset_numerico <- dataset %>%
  mutate_if(is.factor, as.numeric)  # Convierte a numérico

```

```{r}

print(colnames(dataset))
```


Ahora vamos a realizar la normalizacion de los datos numericos

```{r}
# 2. Seleccionar solo las columnas numéricas para la normalización
dataset_numeric_columns <- dataset_numerico %>% select(where(is.numeric))

# 3. Normalizar los datos
dataset_normalizado <- dataset_numeric_columns %>%
  mutate(across(everything(), ~ (. - min(.)) / (max(.) - min(.))))


dataset_normalizado <- dataset_normalizado %>%
  select(-any_of(c("Mupocu", "Muprep", "Mupnap", "Muprem", "Mupnam", 
                   "grupetma", "Ciuopad", "Ciuomad", "Munpnam")))

```


Ahora vamos a ver si esta balanceado

```{r}
# Ver los tipos de las columnas en dataset_numerico
column_types <- sapply(dataset_numerico, class)

# Mostrar las columnas numéricas y categóricas
numeric_columns <- names(column_types[column_types == "numeric"])
factor_columns <- names(column_types[column_types == "factor"])

# Imprimir los resultados
cat("Columnas numéricas:\n", paste(numeric_columns, collapse = ", "), "\n")
cat("Columnas categóricas:\n", paste(factor_columns, collapse = ", "), "\n")


print(dataset_numerico)

```


```{r}


library(dplyr)
library(purrr)

# 1. Detectar columnas categóricas (tipo character o factor)
categorical_vars <- dataset %>%
  select(where(~ is.character(.x) || is.factor(.x)))

# 2. Convertir columnas categóricas a factor y luego a numérico
dataset_categorico_codificado <- categorical_vars %>%
  mutate(across(everything(), ~ as.numeric(as.factor(.))))

# 3. Seleccionar columnas que ya son numéricas
dataset_numerico <- dataset %>%
  select(where(is.numeric))

# 4. Combinar ambos en un único dataset numérico
dataset_final <- bind_cols(dataset_numerico, dataset_categorico_codificado)

# 5. Verificar la estructura final
str(dataset_final)


```



















```{r}
save(dataset_final, file = "Nacimientos_Data_Final.RData")

```

Ya estan listos los datos



## PREPARAR DATOS

Se hizo un ecodign de OneHot a las variables categorias

```{r}
library(haven)
library(dplyr)
library(ggplot2)

ruta <- "./datos_nacimientos_de_2009_a_2022.RData"

# Cargar el archivo RData
load(ruta)

dataset$Peso_g <- dataset$Peso_Onzas * 28.3495

```


Vamos a hacer un encode de las variables categoricas

```{r}

categorical_vars <- dataset %>% select(where(is.factor))  # Solo las variables categóricas


mapping_list <- lapply(categorical_vars, function(x) {
  levels(x)  # Almacena los niveles de cada variable categórica
})


dataset_numerico <- dataset %>%
  mutate_if(is.factor, as.numeric)  # Convierte a numérico

```


Ahora vamos a realizar la normalizacion de los datos numericos

```{r}
# 2. Seleccionar solo las columnas numéricas para la normalización
dataset_numeric_columns <- dataset_numerico %>% select(where(is.numeric))

# 3. Normalizar los datos
dataset_normalizado <- dataset_numeric_columns %>%
  mutate(across(everything(), ~ (. - min(.)) / (max(.) - min(.))))


dataset_normalizado <- dataset_normalizado %>%
  select(-any_of(c("Mupocu", "Muprep", "Mupnap", "Muprem", "Mupnam", 
                   "grupetma", "Ciuopad", "Ciuomad", "Munpnam")))

```


Ahora vamos a ver si esta balanceado

```{r}
# Ver los tipos de las columnas en dataset_numerico
column_types <- sapply(dataset_numerico, class)

# Mostrar las columnas numéricas y categóricas
numeric_columns <- names(column_types[column_types == "numeric"])
factor_columns <- names(column_types[column_types == "factor"])

# Imprimir los resultados
cat("Columnas numéricas:\n", paste(numeric_columns, collapse = ", "), "\n")
cat("Columnas categóricas:\n", paste(factor_columns, collapse = ", "), "\n")


print(dataset_numerico)

```


```{r}


library(dplyr)
library(purrr)

# 1. Detectar columnas categóricas (tipo character o factor)
categorical_vars <- dataset %>%
  select(where(~ is.character(.x) || is.factor(.x)))

# 2. Convertir columnas categóricas a factor y luego a numérico
dataset_categorico_codificado <- categorical_vars %>%
  mutate(across(everything(), ~ as.numeric(as.factor(.))))

# 3. Seleccionar columnas que ya son numéricas
dataset_numerico <- dataset %>%
  select(where(is.numeric))

# 4. Combinar ambos en un único dataset numérico
dataset_final <- bind_cols(dataset_numerico, dataset_categorico_codificado)

# 5. Verificar la estructura final
str(dataset_final)


```

```{r}

```


Ahora aplicaremos PCA

```{r}
# Excluir variables relacionadas con el peso
variables_a_excluir <- c("Peso_g", "Peso_Onzas", "Libras", "Onzas")

# Seleccionar solo las variables predictoras válidas
dataset_pca_input <- dataset_final %>%
  select(-all_of(variables_a_excluir))

dataset_pca_input_clean <- dataset_pca_input[, apply(dataset_pca_input, 2, function(x) var(x, na.rm = TRUE) != 0)]

# Aplicar PCA solo sobre las columnas válidas
pca_result <- prcomp(dataset_pca_input_clean, center = TRUE, scale. = TRUE)

# Revisar resultados
summary(pca_result)

```



Vamos a utilizar 21 componentes principales para poder realizar nuestro modelo





Ahora vamos a utilizar regresion lineal multiple ya que nuestro variable es 
